ACORDAO-COMPLETO-2489593

ACÓRDÃO 2589/2021 ATA 42/2021 - PLENÁRIO

VISTOS, relatados e discutidos estes autos, que versam sobre expediente oriundo do então Subchefe Adjunto de Gestão Pública da Subchefia de Análise e Acompanhamento de Políticas Governamentais da Casa Civil da Presidência da República, por meio do qual se requer a manifestação desta Corte de Contas sobre a adequação do texto do Acordo de Sede firmado entre a República Federativa do Brasil e a Corte Permanente de Arbitragem (CPA) , em 25/8/2017, com o entendimento do TCU "acerca da aplicação do art. 14 da Lei de Responsabilidade Fiscal a acordos internacionais que prevejam benefícios tributários".
ACORDAM os Ministros do Tribunal de Contas da União, reunidos em sessão do Plenário, ante as razões expostas pelo Relator, em:
9.1. não conhecer da presente consulta, haja vista o não atendimento dos requisitos de admissibilidade previstos no art. 1º, XVII, da Lei 8.443/1992 c/c art. 264, VI, do Regimento;
9.2. encaminhar cópia da instrução da Semag e do pronunciamento do MPTCU ao autor do expediente, juntamente com o voto que antecede esta deliberação, esclarecendo-o de que as conclusões assumidas neste processo não têm caráter normativo nem constituem prejulgamento da tese, não obstante possam ser usadas como subsídio ao processo decisório do órgão;
9.3. dar ciência desta deliberação ao autor do expediente, à Casa Civil da Presidência da República, ao Ministério da Economia e ao Ministério das Relações Exteriores; e
9.4. arquivar o processo.

Representação sobre a adequação do texto do Acordo de Sede entre a República Federativa do Brasil e a Corte Permanente de Arbitragem com o disposto no art. 14 da Lei de Responsabilidade Fiscal.

Casa Civil da Presidência da República; Ministério da Economia; e Ministério das Relações Exteriores.

3. Interessados/Responsáveis: não há.

13.1. Ministros presentes: Ana Arraes (Presidente), Walton Alencar Rodrigues, Benjamin Zymler (Relator), Augusto Nardes, Raimundo Carreiro, Bruno Dantas e Jorge Oliveira.
13.2. Ministro-Substituto convocado: Marcos Bemquerer Costa.
13.3. Ministros-Substitutos presentes: Augusto Sherman Cavalcanti e André Luís de Carvalho.

BENJAMIN ZYMLER

Cuidam os autos de expediente oriundo do então subchefe-adjunto de Gestão Pública da Subchefia de Análise e Acompanhamento de Políticas Governamentais da Casa Civil da Presidência da República (Sagep/SAG/CC/PR) , por meio do qual se requereu a manifestação desta Corte de Contas sobre a adequação do texto do "Acordo de Sede entre a República Federativa do Brasil e a Corte Permanente de Arbitragem, assinado em Brasília, em 25 de agosto de 2017" com o entendimento do TCU "acerca da aplicação do art. 14 da Lei de Responsabilidade Fiscal a acordos internacionais que prevejam benefícios tributários".
2.	Transcrevo a seguir excerto da instrução elaborada no âmbito da Secretaria de Macroavaliação Governamental (Semag) , a qual contou com o aval do corpo diretivo da unidade técnica:
"4.	Quanto à admissibilidade, o art. 103 da Resolução-TCU 259/2014 prevê que:
'Art. 103.  Os documentos que versem sobre irregularidades ou ilegalidades que cheguem ao Tribunal nominados como denúncia ou representação, nos termos dos arts. 234 a 237 do Regimento Interno, serão:
 (...) 
II - remetidos à unidade técnica responsável pelo assunto objeto dos argumentos trazidos na representação ou denúncia, para exame de admissibilidade e, se for o caso, exame de mérito.
§1° O exame de admissibilidade abordará a competência do Tribunal sobre o assunto, a legitimidade do autor, a suficiência dos indícios e a existência de interesse público no trato da suposta ilegalidade apontada.'
5.	Em relação à competência do Tribunal, o art. 1º, § 1º, da Lei 8.443/1992 (Lei Orgânica do TCU - LOTCU) dispõe que, na fiscalização que lhe compete, o Tribunal decidirá sobre a aplicação de subvenções e a renúncia de receitas. Por sua vez, o Regimento Interno do TCU (RITCU) estabelece que tal fiscalização terá como objetivos, entre outros, o real benefício socioeconômico dessas renúncias (art. 257, parágrafo único) . Ademais, a Resolução-TCU 324/2020 define, em seu art. 52, inciso XIII, que compete a esta Semag controlar a renúncia de receitas públicas federais.
6.	No tocante à legitimidade do autor e aos pressupostos de constituição válidos para representação, os arts. 237 e 235 do Regimento Interno do Tribunal assim dispõem:
'Art. 237. Têm legitimidade para representar ao Tribunal de Contas da União:
 (...) 
III - os senadores da República, deputados federais, estaduais e distritais, juízes, servidores públicos e outras autoridades que comuniquem a ocorrência de irregularidades de que tenham conhecimento em virtude do cargo que ocupem; 
 (...) 
Parágrafo único. Aplicam-se às representações os dispositivos constantes do § 1º e da segunda parte do § 2º do art. 234, do caput e do parágrafo único do art. 235 e dos arts. 250 a 252.
Art. 235. A denúncia sobre matéria de competência do Tribunal deverá referir-se a administrador ou responsável sujeito à sua jurisdição, ser redigida em linguagem clara e objetiva, conter o nome legível do denunciante, sua qualificação e endereço, e estar acompanhada de indício concernente à irregularidade ou ilegalidade denunciada.' 
7.	Como visto, o subscritor do Ofício 83/2020/AS/SAGEP/SAG/CC/PR é o Sr. Sandro Lúcio Dezan, servidor público pertencente à carreira de Delegado de Polícia Federal e que à época ocupava a função de Subchefe-Adjunto da Subchefia de Análise e Acompanhamento de Políticas Governamentais da Casa Civil da Presidência da República. Reconhece-se, pois, a legitimidade do autor desta representação.
8.	Quanto aos indícios, o representante solicita a manifestação desta Corte de Contas a respeito da eventual exigibilidade dos requisitos fiscais de conformidade previstos no art. 14 da LRF para a concessão de renúncias de receitas tributárias no caso de benefícios tributários contemplados em acordos internacionais dos quais o Brasil seja parte. Cita, em especial, o caso concreto do Acordo de Sede firmado em 2017 com a Corte Permanente de Arbitragem e que se encontra em tramitação no Poder Executivo, para homologação e posterior envio ao Congresso Nacional.
9.	Por envolver as finanças públicas federais, o objeto da representação é de interesse da sociedade. Com efeito, entende-se que a fiel observância da Lei de Responsabilidade Fiscal e dos requisitos de conformidade para instituição de benefício tributário da qual decorra renúncia de receita constituem condições indispensáveis para o reequilíbrio das contas públicas e a consequente reversão da trajetória de aumento da dívida pública observada nos últimos anos.
10.	Vê-se, portanto, que estão presentes os pressupostos de constituição previstos nos arts. 237 e 235 do Regimento Interno do Tribunal, c/c o art. 103, § 1º, da Resolução-TCU 259/2014, a saber: competência do TCU sobre o assunto, legitimidade do autor, suficiência dos indícios e existência de interesse público. Portanto, a representação deve ser conhecida.
EXAME TÉCNICO
11.	Nos termos do art. 106 da Resolução-TCU 259/2014, a representação que preencha os requisitos de admissibilidade deve ser submetida a exame sumário acerca do risco para o órgão ou entidade jurisdicionada, da materialidade e da relevância dos fatos noticiados e da necessidade de atuação direta do Tribunal no caso concreto. Ocorre que, quando reconhecida a relevância dos fatos - como no caso ora em análise -, fica dispensada a formalização do exame sumário em comento, consoante o disposto no § 4º, inciso I, e no § 5º do art. 106 da Resolução-TCU 259/2014.
12.	Destarte, convém esclarecer inicialmente que, no âmbito da EM 344/2019, de 20/12/2019, o MRE submeteu à consideração do Senhor Presidente da República, para posterior envio ao Congresso Nacional, o anexo projeto de Mensagem que encaminha o texto do Acordo de Sede em comento, com as seguintes informações, em resumo:
¿ A Corte Permanente de Arbitragem (CPA) é uma organização intergovernamental, com 120 estados membros, estabelecida em 1899 com vistas a facilitar a solução arbitral de controvérsias internacionais, situando-se como instituição híbrida entre direito internacional público e privado. A CPA arbitra tanto disputas interestatais quanto investidor-estado, atuando por meio de painel de árbitros independentes, indicados por seus membros;
¿ O aumento do número de arbitragens internacionais criou demanda para a realização dos procedimentos arbitrais para além da sede da instituição, na Haia, Reino dos Países Baixos. Desse modo, a CPA tem buscado firmar acordos de sede que estabeleçam arcabouço jurídico para a condução de arbitragens administradas pela instituição no território de terceiros países. Nesse contexto, a Corte vinha manifestando reiterado interesse em firmar acordo de sede com o governo brasileiro, com vistas a tornar o país o ponto central das atividades da instituição na América Latina, promovendo o país como campo neutro para solução de controvérsias na região; 
¿ O acordo tem o potencial de reforçar o perfil regional e internacional do Brasil na resolução pacífica de controvérsias e como destino arbitral; facilitar o acesso às instituições brasileiras em procedimentos arbitrais e de solução de controvérsias; fortalecer a cooperação e intercâmbio entre a CPA e as entidades brasileiras envolvidas em arbitragem; e gerar ganhos econômicos associados (advocacia, interpretação, hotelaria, instalações, entre outros) ;
¿ O texto final do acordo foi assinado após negociações para conciliar as necessidades da CPA com o ordenamento jurídico nacional e as prioridades brasileiras.
13.	No âmbito da supramencionada Nota Técnica 236/2017, aquela Subchefia-Adjunta informa que, quanto aos privilégios e imunidades da CPA, constam, em relação aos benefícios tributários, entre outros:
¿ Os bens e haveres da CPA gozam de imunidade de jurisdição e serão isentos (item 11.3) : de qualquer imposto direto, de qualquer direito de alfândega, de proibição ou restrição de importação ou exportação para objetos importados ou exportados para seu uso oficial, de todo direito de alfândega e de toda proibição ou restrição de importação e exportação para suas publicações, de impostos de consumo e de taxas de venda compreendidos no preço dos bens móveis ou imóveis;
¿ Os funcionários e adjudicadores gozarão, mutatis mutandis, dos mesmos privilégios e imunidades concedidos pelo governo brasileiro aos membros das missões diplomáticas de categoria equivalente, em conformidade com a Convenção de Viena de 1961;
¿ isenção de todo imposto sobre honorários, vencimentos e emolumentos pagos pela CPA.
14.	Cabe esclarecer que, além do art. 14 da LRF, cuja aplicabilidade é objeto desta análise, a instituição de benefícios tributários, ou renúncias de receitas, rege-se por regras constitucionais e legais, cujo cumprimento é condição para sua aplicabilidade, entre as quais: o art. 150, § 6º, da Constituição Federal (CF/1988) , o art. 113 do Ato das Disposições Constitucionais Transitórias (ADCT) e dispositivos nas Leis de Diretrizes Orçamentárias (LDOs) relativas aos exercícios financeiros em que ocorrem a criação desses benefícios.
15.	Em suma, o art. 150, § 6º, da Constituição exige que as renúncias de receitas sejam concedidas somente por lei específica que regule exclusivamente a matéria ou o respectivo tributo. Em paralelo, o art. 113 do ADCT impõe que a proposição legislativa que crie ou altere renúncia de receita deva ser acompanhada da estimativa de seu impacto orçamentário e financeiro. Na mesma linha, o art. 14 da LRF estabelece que a concessão ou ampliação de benefício tributário seja acompanhada de estimativa do impacto orçamentário-financeiro no exercício em que inicia sua vigência e nos dois seguintes e atenda ao disposto na LDO. Ademais, esse dispositivo da LRF requer a demonstração de que a renúncia tenha sido considerada na estimativa de receita orçamentária e que não afetará as metas fiscais previstas na LDO ou, alternativamente, a indicação de medidas de compensação, na forma de aumento de receita proveniente da elevação de alíquotas, ampliação da base de cálculo, majoração ou criação de tributo ou contribuição.
16.	Já em relação à LDO, considerando-se a relativa ao ano de 2021 em vigor (Lei 14.116/2020) , o respectivo art. 125 (Capítulo IX - Da Adequação Orçamentária das Alterações na legislação) dispôs, em resumo, que as proposições legislativas e suas emendas que concedam benefícios tributários devem estar acompanhados da correspondente demonstração do impacto orçamentário-financeiro no exercício inicial de vigência e nos dois seguintes. Além disso, o art. 137 da LDO 2021 estabeleceu que as proposições legislativas que concedam, renovem ou ampliem benefícios tributários deverão conter cláusula de vigência de, no máximo, cinco anos, estar acompanhadas de metas e objetivos e designar órgão responsável por sua avaliação.
17.	Quanto aos acordos internacionais, constitui-se numa denominação genérica dos atos internacionais, entre os quais se inserem as convenções, os acordos e os protocolos, entre outros. Pode-se dizer que são a principal fonte de obrigações no âmbito internacional, celebrados entre Estados e/ou organizações internacionais, gerando reflexos na ordem interna dos países signatários. Sobre o tema, convém transcrever o que ensina Antônio Cachapuz de Medeiros, em seu livro "O Poder de Celebrar Tratados" (Porto Alegre: S.A Fabris, 1995, p. 223) :
'O termo 'tratado' foi escolhido pela Convenção [de Viena] como o mais adequado para abarcar todos os acordos internacionais, inclusive os acordos em forma simplificada. Segundo entendimento da Comissão de Direito Internacional da ONU [Organização das Nações Unidas], as normas internacionais relativas à validade, eficácia, execução, interpretação e extinção dos tratados aplicam-se a todas as classes de acordos, tanto em forma solene como em forma simplificada.'          
18.	O Acordo de Sede, por sua vez, é um tratado bilateral entre uma organização internacional e um país, o qual irá fornecer as instalações físicas para a organização se estabelecer no seu território. No caso do acordo em tela, o Brasil atuará como sede para os procedimentos de arbitragem, mediação e conciliação e para as comissões de inquérito administrados pela Corte, e nessa condição, deverá se empenhar para facilitar o trabalho da CPA com vistas à resolução pacífica de controvérsias internacionais, inclusive estabelecendo privilégios e imunidades para a Corte, seus funcionários, adjudicadores e demais participantes em seus procedimentos.
19.	No que concerne à matéria tributária, objeto de análise deste expediente, registra-se que o Código Tributário Nacional (CTN) (Lei 5.172/1966) , equivalente a lei complementar, define, no art. 98, que "Os tratados e convenções internacionais revogam ou modificam a legislação tributária interna, e serão observados pela que lhes sobrevenha". 
20.	Com relação à doutrina, há a tese da primazia (hierarquia supralegal) do tratado ou acordo internacional, notadamente os que contemplam disposições tributárias, sobre a legislação interna, ou seja, limitando a eficácia do regramento tributário interno quando incompatível com o disposto naqueles instrumentos. Por essa premissa, o tratado veicula uma norma especial, que deverá prevalecer sobre a norma geral, prevista na legislação interna. Para Hildebrando Accioly (Tratado de Direito Internacional Público, volume I, 24ª ed. São Paulo: Saraiva, 2019, p. 547) : 
' (...) como compromissos assumidos pelo Estado em suas relações com outros Estados, eles (os tratados) devem ser colocados em plano superior ao das leis internas dos que os celebram. Assim, (...) eles revogam as leis anteriores, que lhes sejam contrárias; as leis posteriores não devem estar em contradição com as regras ou princípios por eles estabelecidos; e, finalmente, qualquer lei interna com eles relacionada deve ser interpretada, tanto quanto possível, de acordo com o direito convencional anterior.'
21.	Por sua vez, Hugo de Brito Machado (Curso de Direito Tributário. 31ª ed. São Paulo: Malheiros, 2011, p. 93) assim também entende:
'Os tratados internacionais, portanto, devem ser respeitados pelo Congresso Nacional, que os referenda, e somente devem ser alterados pela via própria. Não por leis internas. Por outro lado, a alteração por lei interna, de um tratado internacional, não tem apoio nos princípios da moralidade, que devem presidir também as relações internacionais. Alterando, por lei interna, regras de tratado internacional, o país perde credibilidade. Assim, temos fortalecido o nosso entendimento, no sentido de que os tratados internacionais não podem ser revogados por lei interna. Tanto no plano da ciência do Direito, como no plano ético.'
22.	Registre-se, por outro lado, que, de modo geral, a doutrina entende que os tratados ou acordos situam-se em nível hierárquico abaixo da Constituição Federal, de modo que os tratados e acordos internacionais com ela incompatíveis não deverão ser referendados pelo Congresso Nacional (atribuição prevista no art. 84, inciso III, da CF/1988) . Assim é o entendimento de Valério de Oliveira Mazzuoli (Curso de Direito Internacional Público. 3ª ed. São Paulo: Revista dos Tribunais, 2009, p. 359) , in verbis:
' (...) os tratados internacionais comuns ratificados pelo Estado brasileiro se situam num nível hierárquico intermediário, estando abaixo da Constituição, mas acima da legislação infraconstitucional, não podendo ser revogados por lei posterior, uma vez que não se encontram em situação de paridade normativa com as demais leis nacionais.'
23.	Uma exceção a esse entendimento diz respeito aos tratados e convenções internacionais sobre direitos humanos que forem aprovados, em cada Casa do Congresso Nacional, em dois turnos, por três quintos dos votos dos respectivos membros, que serão equivalentes às emendas constitucionais", com base no que prescreve o § 3º do art. 5º da Carta Magna.
24.	No que concerne à jurisprudência sobre o assunto, convém consignar que, historicamente, o entendimento majoritário do Supremo Tribunal Federal (STF) foi de que os tratados e convenções internacionais, de forma geral, ingressavam no ordenamento jurídico com o mesmo status de lei ordinária, de modo que, em caso de aparente conflito, aplicava-se, entre outros, o critério cronológico, em que a norma mais recente revoga a anterior que com ela conflite, com base no julgamento do Recurso Extraordinário (RE) 80.004-SE (RTJ 83/809) , de 1º/6/1977, bem como da Ação Direta de Inconstitucionalidade (ADI) 1.480-DF, de 4/9/1997. Na ADI 1.480 concluiu-se pela submissão dos tratados internacionais à CF/1988, por sua paridade com as leis internas, e assentou-se que estes não podem versar sobre matéria reservada a leis complementares. Registre-se que esses julgamentos não tratavam de matéria tributária.
25.	Cabe registrar que, em relação aos tratados de direitos humanos (aqueles anteriores à Emenda Constitucional 45/2004, que igualou os tratados à emenda constitucional, e que não tenham observado o quórum do art. 5º, § 3º, da CF/1988) , conforme julgado do RE 466.433, de 22/11/2006, prevaleceu a tese de que eles possuem uma relação hierárquica supralegal, ou seja, acima da lei ordinária, porém abaixo das normas constitucionais, como bem exposto no voto do ministro Gilmar Mendes, in verbis:
'Importante deixar claro, também, que a tese da legalidade ordinária, na medida em que permite ao Estado brasileiro, ao fim e ao cabo, o descumprimento unilateral de um acordo internacional, vai de encontro aos princípios internacionais fixados pela Convenção de Viena sobre o Direito dos Tratados, de 1969, a qual, em seu art. 27, determina que nenhum Estado pactuante "pode invocar as disposições de seu direito interno para justificar o inadimplemento de um tratado". 
Por conseguinte, parece mais consistente a interpretação que atribui a característica de supralegalidade aos tratados e convenções de direitos humanos. Essa tese pugna pelo argumento de que os tratados sobre direitos humanos seriam infraconstitucionais, porém, diante de seu caráter especial em relação aos demais atos normativos internacionais, também seriam dotados de um atributo de supralegalidade.' 
26.	Especificamente sobre os tratados que abordam matéria tributária, cabe consignar a tese da primazia do tratado internacional sobre a legislação interna. Assim, em julgamento sobre a matéria no STF (RE 90.824/SP, julgado em 1980) , o relator, ministro Moreira Alves, considerou que, independentemente da natureza do tratado internacional, observa-se o princípio contido no art. 98 do CTN, ou seja, os tratados internacionais revogam ou modificam a legislação tributária interna, e serão observados pela que lhes sobrevenha.
27.	Mais recentemente, no âmbito do RE 460.320, apreciado em 2020, convém registrar que o ministro Gilmar Mendes anotou, em seu voto, importantes considerações, diante de um caso concreto sobre tratado internacional em matéria tributária (referente à obrigatoriedade ou não de pagamento, do Imposto de Renda (IR) incidente sobre o lucro e os dividendos da empresa distribuídos a sócios residentes ou domiciliados no exterior quanto ao ano-base de 1993) . O ministro entendeu que esses atos internacionais possuem contornos materiais e formais próprios e, desse modo, não precisam ser equiparados às leis complementares e ordinárias de direito interno, bem como que o art. 98 do CTN, recepcionado pela CF/1988, garante a estabilidade desses tratados em relação à legislação interna superveniente. Ademais, argumentou que o descumprimento unilateral de acordo internacional contraria os princípios internacionais fixados pela Convenção de Viena sobre o Direito dos Tratados, de 1969, a qual, em seu art. 27, determina que nenhum Estado "pode invocar as disposições de seu direito interno para justificar o inadimplemento de um tratado". 
28.	O voto destacou ainda o entendimento consignado na ADI 1.480/DF, de 1997:
'os atos internacionais não dispõem de primazia hierárquica sobre as normas de direito interno". A eventual precedência dos tratados ou convenções internacionais sobre as regras infraconstitucionais de direito interno somente se justificará quando a situação de antinomia com o ordenamento doméstico impuser, para a solução do conflito, a aplicação alternativa do critério cronológico ("lex posterior derogat priori") ou, quando cabível, do critério da especialidade.'
29.	Adiante, ainda no RE 460.320, o ministro Gilmar Mendes concluiu que:
'Portanto, parece evidente que a possibilidade de afastar a aplicação de normas internacionais tributárias por meio de legislação ordinária (treaty override) , inclusive no âmbito estadual e municipal, está defasada com relação às exigências de cooperação, boa-fé e estabilidade do atual cenário internacional e, sem sombra de dúvidas, precisa ser refutada por esta Corte.
Como enfatizei no voto do RE 466.343/SP, o texto constitucional admite a preponderância das normas internacionais sobre normas infraconstitucionais e claramente remete o intérprete para realidades normativas diferenciadas em face da concepção tradicional do direito internacional público.'
30.	Assim também, no âmbito do Recurso Especial (REsp) 426.945-PR, ampliou-se a compreensão da primazia do direito internacional em matéria de incidência das normas consignadas em tratados sobre matéria tributária, contribuindo para uma revisão do entendimento do Superior Tribunal de Justiça (STJ) , que tinha como base a antiga concepção firmada pelo Supremo Tribunal Federal acerca da primazia da legislação interna. Por ocasião desse Recurso Especial, a ministra Denise Arruda, citando Alberto Xavier (Direito Tributário Internacional do Brasil. 5ª ed. Rio de Janeiro: Forense, 2000, p. 123-124) , assim se posicionou:
'A conclusão de que os tratados têm supremacia hierárquica sobre a lei interna e se encontram numa relação de especialidade em relação a esta é confirmada, em matéria tributária, pelo artigo 98º do Código Tributário Nacional que, em preceito declaratório, dispõe que 'os tratados e as convenções internacionais revogam ou modificam a legislação tributária interna e serão observados pela que lhe sobrevenha.'
31.	Em relação à jurisprudência desta Corte de Contas sobre a matéria, cabe citar alguns julgados mais recentes que demonstram a evolução dos posicionamentos externados.
32.	Cita-se, primeiramente, trecho do voto do ministro relator Augusto Nardes, relativo ao Acórdão 1339/2009-TCU-Plenário. No âmbito de representação em que foram avaliados os parâmetros utilizados em acordos de cooperação técnica internacional, financiados exclusivamente com recursos nacionais, celebrados com o Programa das Nações Unidas para o Desenvolvimento  (PNUD) e com a Organização das Nações Unidas para a Educação (Unesco) , ao adotar parte do relatório da unidade técnica, o Ministro assim se posicionou: 
'Os acordos básicos apresentam, ainda, a peculiaridade de constituírem normas especiais, pois, comparativamente às leis ordinárias gerais (a exemplo da Lei 8.666/1993) , conferem melhor determinação ao específico vínculo que o Estado estabelece com o Estado ou o organismo internacional prestador da cooperação, particularizando a relação jurídica que se estabelece entre as partes. Essa a razão por que normas gerais do direito administrativo (a exemplo das referentes à contração de bens e serviços) não podem ser estendidas, sem o devido cuidado, aos projetos de cooperação decorrentes de um acordo básico, pois o acordo é a 'lei' própria das relações que o Estado (por seus vários órgãos) estabelece com a contraparte externa. Tal conclusão suscita um rico debate sobre as normas de regência dos atos complementares. O tema é relevante para o controle dos projetos de cooperação internacional, mas seu desenvolvimento refoge aos objetivos específicos deste processo.
Em suma, o acordo básico de cooperação técnica, na qualidade de tratado internacional, tem perfeitas condições de estabelecer, com caráter vinculante (inclusive pela não-incidência da legislação geral superveniente) , as regras gerais do relacionamento entre as partes contratantes. E as diretrizes estabelecidas devem ser observadas ao se pactuarem projetos singulares de cooperação, instrumentalizados pelos 'atos complementares' a que se refere o Decreto 5.151/2004.' 
33.	Convém transcrever, também, o seguinte entendimento do ministro relator Benjamin Zymler, no acompanhamento do Programa Mais Médicos, com a finalidade de formar recursos humanos na área médica para o Sistema Único de Saúde (SUS) , expresso no seu voto e relatório, referente ao Acórdão 360/2017-TCU-Plenário: 
'- Relatório:
70. Feitas essas considerações de cunho geral, o representante do Ministério Público junto ao TCU passou a se pronunciar acerca dos itens mais específicos demandados no meu despacho e dos impactos deles decorrentes sobre o mérito das propostas oferecidas pela unidade técnica. Nesse passo, ele destacou que:
 (...) 
15) a força e a autenticidade dos tratados internacionais, pelo seu modo de produção eminentemente democrático, decorre do acordo das vontades livres e conjugadas dos Estados ou das Organizações Internacionais. Em razão dessa característica única da formação dos tratados, a doutrina dedicada ao direito internacional público é praticamente uniforme no sentido de reconhecer a primazia das normas internacionais sobre as leis internas dos países (...) 
16) todavia, mais adiante em sua obra, Mazzuoli esclarece que a posição do Supremo Tribunal Federal sobre o tema é diferente, na medida em que trata com paridade tratados comuns (os que não cuidem de direitos humanos) e a legislação interna:
"A conclusão a que chegou o STF no julgamento citado [RE nº 80.004] foi a de que dentro do sistema jurídico brasileiro, em que tratados e convenções (repita-se: comuns) guardam estrita relação de paridade normativa com as leis ordinárias editadas pelo Estado, a normatividade dos tratados internacionais permite, no que concerne à hierarquia das fontes, situá-los no mesmo plano e no mesmo grau de eficácia em que se posicionam as nossas leis internas [...] Desta feita, em caso de conflito entre a norma internacional e a lei interna, aplicar-se-ia o princípio geral relativo às normas de idêntico valor, isto é, o critério cronológico, em que a norma mais recente revoga a anterior que com ela conflita";
 (...) 
19) há que se chamar, ainda, em apoio à primazia dos acordos internacionais celebrados pelo Brasil e pela OPAS em face da legislação ordinária brasileira, o critério da especialidade. Assim, por ser a Lei nº 4.320/64 uma lei geral, não prevalece diante da especialidade dos acordos internacionais aqui estudados. Portanto, os regramentos convencionados entre o Brasil e a OPAS/OMS vencem as disposições da Lei nº 4.320/1964 no que diz respeito à possibilidade de pagamento antecipado e à desnecessidade de liquidação da despesa;
- Voto:
108. Em razão dessa característica dos tratados, a doutrina dedicada ao direito internacional público é praticamente uniforme no sentido de reconhecer a primazia das normas internacionais sobre as leis internas dos países. Todavia, cumpre esclarecer que a posição do Supremo Tribunal Federal sobre o tema é diferente, na medida em que trata com paridade tratados comuns (os que não cuidem de direitos humanos) e a legislação interna.
 (...) 
111. Por fim, ressalto que a primazia dos acordos internacionais celebrados entre o Brasil e a OPAS em face da legislação ordinária brasileira é confirmada pelo critério da especialidade, segundo o qual, a Lei nº 4.320/1964, por ser uma lei geral, não prevalece sobre os acordos internacionais aqui estudados que são específicos.' 
34.	Em síntese, pode-se dizer que nos últimos julgados que tangenciam a matéria, no âmbito desta Corte de Contas, tem-se observado o entendimento da primazia do tratado ou acordo internacional sobre a legislação interna, em conformidade com o posicionamento majoritário mais recente da doutrina, e levando-se em conta também o critério da especificidade (lei geral não prevalece sobre a especificidade dos acordos internacionais) .
35.	Cabe ressaltar que a questão que se coloca aqui em análise diz respeito mais especificamente à aplicabilidade do art. 14 da LRF (e, por conseguinte, dos demais normativos legais e constitucionais que dizem respeito à concessão de renúncias tributárias) sobre a concessão dos benefícios tributários previstos nos tratados ou acordos internacionais.
36.	Ao analisar o mérito da questão, salienta-se, inicialmente, que, com base na Convenção de Viena sobre Relações Diplomáticas, de 18/4/1961, e na Convenção de Viena das Relações Consulares, de 24/4/1963, os privilégios e as imunidades diplomáticas e consulares são prerrogativas especiais reconhecidas às missões diplomáticas, às repartições consulares, às organizações internacionais, bem como a seus entes e funcionários, justificados pela necessidade de garantir o pleno, livre e eficaz desempenho de suas funções, com independência, assim como de disponibilizar recursos nos países em que possuem representações.
37.	Convém consignar também a Convenção de Viena sobre o Direito dos Tratados Internacionais, de 23/5/1969, que é um marco jurídico sobre acordos celebrados entre os Estados, ao normatizar temas referentes aos tratados internacionais.  
38.	Registre-se que esses instrumentos internacionais, além de outros tratados, que estabelecem os privilégios e imunidades, são incorporados ao ordenamento jurídico brasileiro por meio da promulgação pelo Presidente da República mediante decreto, antecedida da prévia aprovação do Congresso Nacional por meio de Decreto Legislativo. 
39.	Especificamente sobre as normas contidas na Convenção de Viena sobre Relações Diplomáticas (promulgada pelo Decreto 56.435, de 8/6/1965) , observa-se, conforme transcrição de alguns de seus artigos a seguir, que as isenções concedidas às representações diplomáticas não se constituem em um benefício para dar tratamento favorecido a determinado grupo de contribuintes, mas decorre, ao nosso entender, de uma vedação à aplicação dos tributos:
'- art. 23:
1. O Estado acreditante e o Chefe da Missão estão isentos de todos os impostos e taxas, nacionais, regionais ou municipais, sôbre os locais da Missão de que sejam proprietários ou inquilinos, excetuados os que representem o pagamento de serviços específicos que lhes sejam prestados.
2.	A isenção fiscal a que se refere êste artigo não se aplica aos impostos e taxas cujo pagamento, na conformidade da legislação do Estado acreditado, incumbir as pessoas que contratem com o Estado acreditante ou com o Chefe da Missão.
- art. 34:
O agente diplomático gozará de isenção de todos os impostos e taxas, pessoais ou reais, nacionais, regionais ou municipais, com as exceções seguintes:
a) os impostos indiretos que estejam normalmente incluídos no preço das mercadorias ou dos serviços;
b) os impostos e taxas sôbre bens imóveis privados situados no território do Estado acreditado, a não ser que o agente diplomático os possua em nome do Estado acreditante e para os fins da missão;
c) os direitos de sucessão percebidos pelo Estado acreditado, salvo o disposto no parágrafo 4 do artigo 39;
d) os impostos e taxas sôbre rendimentos privados que tenham a sua origem no Estado acreditado e os impostos sôbre o capital referentes a investimentos em emprêsas comerciais no Estado acreditado.
e) os impostos e taxas que incidem sôbre a remuneração relativa a serviços específicos;
f) os direitos de registro, de hipoteca, custas judiciais e impôsto de selo relativos a bens imóveis, salvo o disposto no artigo 23.
- art. 36:
 1. De acôrdo com leis e regulamentos que adote, o estado acreditado permitirá a entrada livre do pagamento de direitos aduaneiros, taxas e gravames conexos que não constituam despesas de armazenagem, transporte e outras relativas a serviços análogos;
 a) dos objetos destinados ao uso oficial da missão;
 b) dos objetos destinados ao uso pessoal do agente diplomático ou dos membros da sua família que com êle vivam, incluídos os bens destinados à sua instalação.'
40.	Assim, também em obediência aos dispositivos contidos na Convenção de Viena sobre Relações Consulares (promulgada pelo Decreto 61.078, de 26/7/1967) , o Estado-membro ou o Estado-receptor deve garantir imunidades fiscais aos locais consulares e respectivos funcionários: 
'- art. 32:
Isenção fiscal dos locais consulares
1. Os locais consulares e a residência do chefe da repartição consular de carreira de que fôr proprietário o Estado que envia ou pessoa que atue em seu nome, estarão isentos de quaisquer impostos e taxas nacionais, regionais e municipais, excetuadas as taxas cobradas em pagamento de serviços específicos prestados.
- art. 49:
Isenção fiscal
1. Os funcionários e empregados consulares, assim como os membros de suas famílias que com êles vivam, estarão isentos de quaisquer impostos e taxas, pessoais ou reais, nacionais, regionais ou municipais, com exceção dos:
a) impostos indiretos normalmente incluídos no preço das mercadorias ou serviços;
b) impostos e taxas sôbre bens imóveis privados situados no território do Estado receptor sem prejuízo das disposições do artigo 32;
c) impostos de sucessão e de transmissão exigíveis pelo Estado receptor, sem prejuízo das disposições do parágrafo b) do artigo 51;
d) impostos e taxas sôbre rendas particulares, inclusive rendas de capital, que tenham origem no Estado receptor, e impostos sôbre capital, correspondentes a investimentos realizados em emprêsas comerciais ou financeiras situadas no Estado receptor;
e) impostos e taxas percebidos como remuneração de serviços específicos prestados;
f) direitos de registro, taxas judiciárias, hipoteca e sêlo, sem prejuízo do disposto no artigo 32.
2. Os membros do pessoal de serviço estarão isentos de impostos e taxas sôbre salários que recebam como remuneração de seus serviços.
- art. 50:
Isenção de impostos e de inspeção Alfandegária
1. O Estado receptor, de acôrdo com as leis e regulamentos que adotar, permitirá a entrada e concederá isenção de quaisquer impostos alfandegários, tributos e despesas conexas, com exceção das despesas de depósito, de transporte e serviços análogos, para:
a) os artigos destinados ao uso oficial da repartição consular;
b) os artigos destinados ao uso pessoal do funcionário consular e aos membros da família que com êle vivam, inclusive aos artigos destinados à sua instalação. Os artigos de consumo não deverão exceder as quantidades que estas pessoas necessitam para o consumo pessoal.
2. Os empregados consulares gozarão dos privilégios e isenções previstos no parágrafo 1 do presente artigo com relação aos objetos importados quando da primeira instalação.
- art. 60:
Isenção fiscal dos locais consulares
1. Os locais consulares de uma repartição consular dirigida por funcionário consular honorário, de que seja proprietário ou locatário o Estado que envia, estarão isentos de todos os impostos e taxas nacionais, regionais e municipais, exceto os que representem remuneração por serviços específicos prestados.
2. A isenção fiscal, prevista no parágrafo 1 do presente artigo, não se aplicará àqueles impostos e taxas cujo pagamento de acôrdo com as leis e regulamentos do Estado receptor couber às pessoas que contratarem com o Estado que envia.
- art. 62:
Isenção de direitos alfandegários
De acôrdo com as leis e regulamentos que adotar, o Estado receptor permitirá e entrada com isenção de todos os direitos alfandegários, taxas e despesas conexas, com exceção das de depósito, transporte e serviços análogos, dos seguintes artigos, desde que sejam destinados exclusivamente ao uso oficial de uma repartição consular dirigida por funcionário consular honorário; escudos, bandeiras, letreiros, sinetes e selos, livros impressos oficiais, mobiliário de escritório, material e equipamento de escritório e artigos similares fornecidos à repartição consular pelo Estado que envia ou por solicitação dêste.
- art. 66:
Isenção Fiscal
Os funcionários consulares honorários estarão isentos de quaisquer impostos e taxas sôbre as remunerações e os emolumentos que recebam do Estado que envia em razão do exercício das funções consulares.'
41.	Importa consignar, ainda, que a Convenção de Viena sobre o Direito dos Tratados Internacionais (promulgada pelo Decreto 7.030, de 14/12/2009) deixa explícito que as normas internas do país não podem servir de justificativa para o não cumprimento de um tratado, conforme previsão a seguir:
'- art. 26:
Todo tratado em vigor obriga as partes e deve ser cumprido por elas de boa fé.
- art. 27:
Uma parte não pode invocar as disposições de seu direito interno para justificar o inadimplemento de um tratado. Esta regra não prejudica o artigo 46. 
- art. 46:
1. Um Estado não pode invocar o fato de que seu consentimento em obrigar-se por um tratado foi expresso em violação de uma disposição de seu direito interno sobre competência para concluir tratados, a não ser que essa violação fosse manifesta e dissesse respeito a uma norma de seu direito interno de importância fundamental.'
42.	Especificamente quanto ao Acordo Internacional com a CPA em comento, este prevê, em seu art. 5º, que os bens e haveres da Corte Permanente de Arbitragem gozam de imunidade de jurisdição e serão isentos de qualquer imposto direto, de qualquer direito de alfândega, de proibição ou restrição de importação ou exportação. O seu art. 6º estabelece, ainda, que os funcionários e adjudicadores da Corte gozarão dos mesmos privilégios e imunidades concedidos pelo governo brasileiro aos membros das missões diplomáticas de categoria equivalente, ou seja, em conformidade com a Convenção de Viena sobre Relações Diplomáticas e a Convenção de Viena sobre Relações Consulares.
43.	Assim, tem-se o entendimento predominante da doutrina e da jurisprudência no sentido da primazia dos tratados ou acordos internacionais que abrangem matéria tributária sobre as leis internas, considerando-se, também, o que dispõe o art. 98 do Código Tributário Nacional. Ademais, pode-se dizer que os privilégios e imunidades estabelecidos nos tratados em geral, inclusive no Acordo Internacional do Brasil com a CPA, com base nas citadas disposições contidas nas retromencionadas Convenções de Viena, demonstram o dever do Estado em assegurar às missões diplomáticas, às repartições consulares, às organizações internacionais, bem como aos seus agentes e funcionários, o benefício da desoneração dos tributos especificados nesses tratados, independentemente da legislação interna de cada Estado, em respeito ao critério de igualdade e reciprocidade dos estados membros.
44.	Diante dessas conclusões, importante ainda analisar a natureza tributária desses benefícios a partir do momento em que são admitidos no ordenamento jurídico pátrio. Nota-se que, segundo o art. 96 do Código Tributário Nacional, o sistema normativo tributário brasileiro é compreendido pelas "leis, os tratados e as convenções internacionais, os decretos e as normas complementares que versem, no todo ou em parte, sobre tributos e relações jurídicas a eles pertinentes". Ademais, o art. 98 do referido Código assim dispõe: "Os tratados e convenções internacionais revogam ou modificam a legislação tributária interna, e serão observados pela que lhes sobrevenha". Assim, conclui-se que os tratados são fontes do direito tributário, sem prejuízo de registrar que o termo "revogam" foi utilizado no art. 98 do CTN de forma imprecisa, visto que não há que se falar em revogação propriamente dita, apenas em eventual afastamento dos efeitos da legislação interna naquilo que representa antinomia com as disposições de um tratado internacional.
45.	Esclarece-se, ainda, que o regime tributário brasileiro traz dois institutos de exoneração importantes, quais sejam, as isenções e as imunidades. A distinção mais relevante diz respeito à natureza dos institutos, no sentido de que a imunidade se constitui na norma negativa de competência (não concede qualquer discricionariedade ao ente federativo em aplicá-la em determinadas situações e pessoas) , enquanto a isenção se caracteriza como uma desoneração infraconstitucional que o ente pode adotar ou não.
46.	Portanto, pode-se dizer que, em termos formais, a isenção é uma dispensa legal do pagamento do tributo, em que ocorre o fato gerador da obrigação tributária, mas não o lançamento, por conta de uma norma infraconstitucional instituidora da isenção. Por outro lado, a imunidade se caracteriza como uma não-incidência do mandamento constitucional e, desse modo, não há a ocorrência do fato gerador. 
47.	Especificamente em relação à imunidade tributária, entende-se como um instituto que objetiva impedir, conforme motivos definidos pelo constituinte, que o Estado exerça os poderes de tributação em áreas de interesse da sociedade.
48.	A Constituição Federal impõe limites ao poder de tributar, basicamente previstos nos arts. 150, 151, e 152 da Carta Magna (seção II - Das Limitações do Poder de Tributar) . Esses limites constituem imunidades tributárias, ou seja, garantias para assegurar os direitos do contribuinte (legalidade, isonomia, irretroatividade, anterioridade e vedação do confisco) , concretizando também outros direitos e garantias individuais (imunidade dos livros e dos templos) , ou servindo como instrumento para preservação da forma federativa do Estado.
49.	Segundo a doutrina, as imunidades sobre o patrimônio, a renda ou os serviços dos partidos políticos, inclusive suas fundações, das entidades sindicais, dos trabalhadores, das instituições de educação e de assistência social sem fins lucrativos, sobre livros, periódicos e papel destinado a sua impressão, e sobre templos, discriminados nos retromencionados artigos da Carta Magna, guardam relação com direitos fundamentais contidos em dispositivos constitucionais referentes ao pluralismo político (art. 1º, inciso V) , à liberdade de associação civil (art. 5º, incisos XVII, XVIII, XX, XXI) , sindical (art. 8º) , à liberdade de pensamento e de expressão (art. 5º, incisos IV e IX) , bem como ao livre exercício dos cultos religiosos (arts. 5º, VI, e 19, inciso I) .
50.	Desse modo, além de estarem previstas explicitamente nos citados arts. 150, 151 e 152, da Constituição Federal, as limitações constitucionais ao poder de tributar, entre elas as imunidades tributárias, representariam verdadeiras garantias fundamentais do contribuinte, possuindo correlação direta com os múltiplos direitos fundamentais espalhados pela Carta Magna, notadamente no âmbito do art. 5º.
51.	No caso dos benefícios tributários previstos nos tratados e acordos internacionais, ressalta-se que alguns autores interpretam, que, embora esses privilégios não estejam elencados explicitamente no rol das imunidades estabelecidas na Carta Magna (art. 150, inciso VI, alíneas "a" a "e", e §§ 1º a 4º) , eles se encontram no cerne dos direitos e garantias fundamentais, expressos no art. 5º da Constituição, tendo em vista que seu § 2º dispõe que "os direitos e garantias nela expressos "não excluem outros decorrentes do regime e dos princípios por ela adotados, ou dos tratados internacionais que o Brasil seja parte" (grifou-se) . Sobre o tema, assim explica Ricardo Lobo Torres ("Os Direitos Humanos e a Tributação: imunidades e isonomia". Rio de Janeiro: Renovar, 1995, p. 63) : 
'Por evidente que não é o tratado que concede a imunidade, senão que apenas a declara com fundamento no direito das gentes e nos costumes memoriais da convivência internacional. Mas, tanto que a declare, passa a imunidade a integrar explicitamente o elenco dos direitos e garantias fundamentais, tendo em vista que o art. 5º, parágrafo 2º, da CF prevê que os direitos e garantias nela expressos não excluem outros decorrentes dos tratados internacionais em que a República Federativa do Brasil seja parte.' 
52.	Por conseguinte, essa parte da doutrina considera que, apesar de os benefícios tributários definidos nos tratados internacionais não estarem expressos formalmente na Constituição Brasileira, eles podem ser entendidos como imunidades implícitas, incorporadas aos direitos e garantias fundamentais, tendo em vista o disposto no respectivo art. 5º, § 2º, da Constituição. 
53.	Corroboraria também essa tese o fato de os tratados, que valem como "leis nacionais", serem aplicáveis em todo o território nacional, sendo matéria de competência privativa da União, conforme disposto no art. 84, inciso VIII, da CF/1988, impedindo que os demais entes federados possam legislar contrariamente ao estabelecido por aqueles. Por conseguinte, o art. 151, inciso III, da Carta Magna, pelo qual se estabelece que é vedado à União "instituir isenções de tributos da competência dos Estados, do Distrito Federal ou dos Municípios", não alcançaria os tratados internacionais, pois não surge sequer a competência tributária para qualquer daquelas pessoas jurídicas do Direito Público interno.
54.	Como exemplo, cita-se o próprio Acordo Internacional em comento, cujo art. 6º prevê que a CPA, seus haveres, benefícios e outros bens são isentos de qualquer imposto direto, entre os quais o Imposto sobre a Propriedade de Veículos Automotores (IPVA) e o Imposto sobre a Propriedade Predial e Territorial Urbana (IPTU) , que são respectivamente, de competência estadual e municipal. 
55.	Assim, o não exercício da competência tributária pelos demais entes da federação (estados, Distrito Federal e municípios) , já que não atuaram para a exclusão da tributação sobre determinado fato, também respalda o entendimento, por parte dessa corrente da doutrina, de que a desoneração instituída pelo tratado se caracteriza como imunidade tributária no âmbito do ordenamento jurídico interno. 
56.	Importa observar, entretanto, que no julgamento do STF (RE 229.006) , decidiu-se que a proibição prevista no supramencionado art. 151, inciso III, da CF/1988, não se aplica às hipóteses em que a União atue como sujeito de direito na ordem internacional, cuja ementa do acórdão transcreve-se, em parte, a seguir: 
'2. O art. 98 do Código Tributário Nacional "possui caráter nacional, com eficácia para a União, os Estados e os Municípios" (voto do eminente Ministro Ilmar Galvão) .
3. No direito internacional apenas a República Federativa do Brasil tem competência para firmar tratados (art. 52, § 2º, da Constituição da República) , dela não dispondo a União, os Estados-membros ou os Municípios. O Presidente da República não subscreve tratados como Chefe de Governo, mas como Chefe de Estado, o que descaracteriza a existência de uma isenção heterônoma, vedada pelo art. 151, inc. III, da Constituição.' 
57.	Assim, pode-se dizer que, pela jurisprudência firmada pela Suprema Corte, é legítima a concessão de isenção tributária por meio de tratados, os quais possuem caráter legal, nacional, e apresentam supremacia sobre as leis internas. E essa competência, no plano internacional, de celebrar tratados, acordos ou outros atos internacionais, desde que referendados pelo Congresso Nacional, é do Presidente da República.
58.	Cabe ressaltar, também, que a maioria da doutrina entende que, com a promulgação da Emenda Constitucional 45/2004, que veio introduzir o § 3º no art. 5.º da Constituição, já comentado anteriormente, foram definidos quais os tratados internacionais que podem assumir a natureza de norma constitucional, seguindo algumas condições, conforme transcrição a seguir:
'§ 3º Os tratados e convenções internacionais sobre direitos humanos que forem aprovados, em cada Casa do Congresso Nacional, em dois turnos, por três quintos dos votos dos respectivos membros, serão equivalentes às emendas constitucionais.' 
CONCLUSÃO
59.	Conhecida a presente representação e acolhida no mérito, pode-se concluir que os benefícios tributários especificados no Acordo de Sede que suscitou esta análise, bem como os previstos em outros tratados internacionais, caracterizam-se como isenções, ou seja, desonerações infraconstitucionais, de caráter nacional, e ainda, se encontram em posição hierárquica superior em relação à legislação infraconstitucional interna. Ademais, é importante que suas disposições sejam respeitadas pelos países membros, conforme destaca o voto do ministro Gilmar Mendes, no âmbito do RE 460.320:
'Tanto quanto possível, o Estado Constitucional Cooperativo demanda a manutenção da boa-fé e da segurança dos compromissos internacionais, ainda que em face da legislação infraconstitucional, principalmente quanto ao direito tributário, que envolve garantias fundamentais dos contribuintes e cujo descumprimento coloca em risco os benefícios de cooperação cuidadosamente articulada no cenário internacional.' 
60.	Frise-se que os tratados devem respeitar os dispositivos constitucionais, dentre os quais os que tratam de renúncia de receita, a exemplo do art. 150, § 6º, bem como do art. 113 do ADCT.  Como o primeiro dispositivo constitucional referido (art. 150, § 6º) exige que as renúncias de receitas sejam concedidas por lei específica, entende-se que ele já é naturalmente atendido pela promulgação dos tratados internacionais, considerando que são aprovados por decreto legislativo, com eficácia análoga a de uma lei ordinária. Assim, restaria apenas a necessidade de cumprimento do citado art. 113 do ADCT, ou seja, a demonstração da estimativa do impacto orçamentário e financeiro da renúncia fiscal em comento, que pode ser implementada no âmbito da mensagem presidencial que acompanha a proposta de tratado internacional, encaminhada ao Congresso Nacional.
61.	Por fim, é importante registrar que o estrito objeto da presente representação, qual seja, a aplicabilidade do art. 14 da LRF a tratados internacionais que prevejam benefícios tributários, nunca foi objeto de manifestação formal anterior desta Corte de Contas. Nesse sentido, entende-se conveniente e oportuna a prévia manifestação do Ministério Público junto ao TCU (MPTCU) nestes autos, ressaltando-se que o entendimento de mérito ora manifestado por esta equipe técnica é de que não há necessidade de observância dos ditames fiscais em comento, conforme alvitrado no item "c.1" da Proposta de Encaminhamento subsequente.
62.	Como guardião da lei e fiscal de sua fiel execução, compete ao MPTCU dizer de direito em todos os assuntos sujeitos à decisão do Tribunal, nos termos do art. 62, inciso III, do RITCU. Com efeito, em face do ineditismo, da relevância e da complexidade jurídica da matéria em exame, a adoção dessa providência preliminar tende a contribuir para o bom deslinde deste feito.
PROPOSTA DE ENCAMINHAMENTO
63.	Diante do exposto, submetem-se os autos à consideração superior, visando à adoção das seguintes medidas:
a)	preliminarmente, promover, com fulcro nos arts. 62, inciso III, e 157 do Regimento Interno do TCU, a oitiva do Ministério Público junto ao TCU;
b)	conhecer da presente representação, por atender aos requisitos de admissibilidade previstos nos arts. 237 e 235 do Regimento Interno do Tribunal, c/c os arts. 103, § 1º, da Resolução-TCU 259/2014, 52, inciso XIII, da Resolução-TCU 324/2020, 1º, § 1º, da Lei 8.443/1992 e 257, parágrafo único, do Regimento Interno do TCU, para, no mérito, considerá-la procedente;
c)	informar ao representante que: 
c.1) 	é possível que acordos ou tratados internacionais estabeleçam benefícios tributários sem a necessidade de atendimento ao art. 14 da Lei Complementar 101/2000, bem como aos dispositivos da Lei de Diretrizes Orçamentárias em vigor que tratam da matéria, não configurando indício de irregularidade na gestão fiscal;
c.2) 	os tratados internacionais que contemplam benefícios tributários, por possuírem natureza infraconstitucional, devem observar as disposições constitucionais aplicadas às respectivas renúncias de receitas concedidas;
d)	encaminhar cópia da decisão que vier a ser proferida nestes autos à Casa Civil da Presidência da República, aos Ministérios da Economia e das Relações Exteriores, às Comissões de Finanças e Tributação da Câmara dos Deputados e de Assuntos Econômicos do Senado Federal, às Secretarias de Controle Externo da Gestão Tributária e Supervisão de Contas e do Desenvolvimento Econômico e à Consultoria Jurídica deste Tribunal."
3.	O Ministério Público junto ao TCU divergiu da proposta de encaminhamento apresentada pela Semag, nos termos do pronunciamento colacionado parcialmente a seguir, com os ajustes de forma que entendi pertinentes:
"De início, discorda-se da autuação do presente processo como representação, haja vista que o expediente à peça 1 não noticia nenhuma irregularidade, mas apenas suscita dúvida quanto à aplicação de norma legal. Com efeito, o subscritor do Ofício 83/2020/AS/SAGEP/SAG/CC/PR busca simplesmente colher o entendimento do TCU acerca da aplicação do art. 14 da LRF (LC 101/2000) aos tratados internacionais que versem sobre benefícios tributários, sem qualquer intenção de comunicar alguma irregularidade ou ilegalidade a esta Corte.
Sendo assim, por tratar de dúvida suscitada na aplicação de dispositivo legal concernente a matéria de competência do TCU, o expediente deveria ter sido autuado como consulta, e assim analisado.
Considerando-se que o Subchefe Adjunto da Subchefia Adjunta de Gestão Pública da Subchefia de Análise e Acompanhamento de Políticas Governamentais da Casa Civil da Presidência da República não se insere no rol de agentes legitimados a formular consulta ao TCU, então a consulta não merece ser conhecida, nos termos dos arts. 264 e 265 do Regimento Interno desta Corte.
Portanto, ao ver do MP de Contas, o expediente à peça 1 deve ser recebido como consulta, a qual não deve ser conhecida, em razão da ausência de legitimidade do consulente.
Não obstante esse posicionamento, o MP de Contas irá analisar o mérito do expediente, dada a possibilidade de Vossa Excelência acompanhar o entendimento da Semag e conhecer da representação, ou, excepcionalmente, conhecer da consulta.
Como já historiado neste parecer, a Subchefia Adjunta de Gestão Pública requer a manifestação desta Corte acerca da aplicação do art. 14 da LRF aos tratados internacionais que versem sobre benefícios tributários, a fim de subsidiar, em particular, a análise de mérito da Exposição de Motivos acerca do Acordo de Sede entre a República Federativa do Brasil e a Corte Permanente de Arbitragem, celebrado em 25/8/2017. Mencionada análise de mérito está prevista no Decreto 9.191/2017, que "estabelece as normas e as diretrizes para elaboração, redação, alteração, consolidação e encaminhamento de propostas de atos normativos ao Presidente da República pelos Ministros de Estado". Transcrevem-se, a seguir, alguns dispositivos do Decreto 9.191/2017 (grifou-se) :
'Análise de mérito
Art. 24. Compete à Subchefia de Análise e Acompanhamento de Políticas Governamentais da Casa Civil da Presidência da República:
I - examinar as propostas de ato normativo quanto ao mérito, à oportunidade, à conveniência e à compatibilização da matéria neles tratada com as políticas e as diretrizes do Governo;
II - articular-se com os órgãos interessados para efetuar os ajustes necessários nas propostas de atos normativos;
III - quando julgar conveniente:         (Redação dada pelo Decreto nº 10.420, de 2020    (Vigência) 
a) solicitar aos órgãos da administração pública federal informações para instruir o exame dos atos normativos sujeitos à apreciação do Presidente da República;         (Incluído pelo Decreto nº 10.420, de 2020    (Vigência) 
b) requerer ao órgão proponente a análise prévia de impacto da proposta de ato normativo; e         (Incluído pelo Decreto nº 10.420, de 2020    (Vigência) 
c) estabelecer a metodologia a ser utilizada para a análise prévia de impacto da proposta de ato normativo de que trata a alínea "b"; e         (Incluído pelo Decreto nº 10.420, de 2020    (Vigência) 
IV - disponibilizar orientações de apoio à elaboração dos pareceres de mérito.
Parágrafo único. Na hipótese prevista no inciso III do caput, os órgãos da administração pública federal que não participaram da elaboração da proposta de ato normativo deverão examinar a matéria objeto da consulta no prazo fixado pela Subchefia de Análise e Acompanhamento de Políticas Governamentais, sob pena de se presumir concordância com a proposta de ato normativo.
 (...) 
Encaminhamento de propostas de ato normativo
Art. 26.  As propostas de ato normativo serão encaminhadas à Casa Civil da Presidência da República e à Secretaria-Geral da Presidência da República por meio eletrônico, atendidos os requisitos de autenticidade, integridade, validade jurídica e interoperabilidade da Infraestrutura de Chaves Públicas Brasileira - ICP-Brasil, por meio de exposição de motivos do titular do órgão proponente.         (Redação dada pelo Decreto nº 10.420, de 2020    (Vigência) 
Parágrafo único.  Excepcionalmente, o Subchefe para Assuntos Jurídicos da Secretaria-Geral da Presidência da República poderá autorizar a remessa da proposta de ato normativo e dos documentos que a acompanham em papel, assinada em meio físico.        (Incluído pelo Decreto nº 10.420, de 2020    (Vigência) 
Exposição de motivos
Art. 27. A exposição de motivos deverá:
I - justificar e fundamentar, de forma clara e objetiva, a edição do ato normativo, com:         (Redação dada pelo Decreto nº 10.420, de 2020    (Vigência) 
a) a síntese do problema cuja proposição do ato normativo visa a solucionar;
b) a justificativa para a edição do ato normativo na forma proposta; e
c) a identificação dos atingidos pela norma;
II - na hipótese de a proposta de ato normativo gerar despesas, diretas ou indiretas, ou gerar diminuição de receita para o ente público, demonstrar o atendimento ao disposto nos art. 14 , art. 16 e art. 17 da Lei Complementar nº 101, de 4 de maio de 2000 , e no art. 107 do Ato das Disposições Constitucionais Transitórias;
III - no caso de proposta de medida provisória, demonstrar, objetivamente, a relevância e a urgência; e
IV - ser assinada pelo Ministro de Estado proponente.
 (...) 
Documentos que acompanham a exposição de motivos
Art. 30. Serão enviados juntamente à exposição de motivos, além de outros documentos necessários à sua análise:
I - a proposta do ato normativo;
II - o parecer jurídico;
III - o parecer de mérito; e
IV - os pareceres e as manifestações aos quais os documentos de que tratam os incisos II e III façam remissão.         (Redação dada pelo Decreto nº 10.420, de 2020    (Vigência) 
Parecer jurídico
Art. 31. A análise contida no parecer jurídico abrangerá:
I - os dispositivos constitucionais ou legais nos quais está fundada a validade do ato normativo proposto;
II - as consequências jurídicas dos principais pontos da proposta de ato normativo;
III - as controvérsias jurídicas que envolvam a matéria; e
IV - a conclusão a respeito da constitucionalidade, da legalidade e do atendimento à técnica legislativa.
Parecer de mérito
Art. 32. O parecer de mérito conterá:
I - a análise do problema que o ato normativo visa a solucionar;
II - os objetivos que se pretende alcançar;
III - a identificação dos atingidos pelo ato normativo;
IV - quando couber, a estratégia e o prazo para implementação;
V - na hipótese de a proposta implicar renúncia de receita, criação, aperfeiçoamento ou expansão da ação governamental, ou aumento de despesas:
a) a estimativa do impacto orçamentário-financeiro no exercício em que entrar em vigor e nos dois subsequentes, da qual deverá constar, de forma clara e detalhada, as premissas e as metodologias de cálculo utilizadas, e indicará:
1. se a medida proposta foi considerada nas metas de resultados fiscais previstas na lei de diretrizes orçamentárias; e
2. a simulação que demonstre o impacto da despesa com a medida proposta; e
b) a declaração de que a medida apresenta:
1. adequação orçamentária e financeira com a lei orçamentária anual; e
2. compatibilidade com o plano plurianual, com a lei de diretrizes orçamentárias e com o art. 107 do Ato das Disposições Constitucionais Transitórias; e         (Redação dada pelo Decreto nº 9.588, de 2018) 
c) a criação ou a prorrogação de benefícios de natureza tributária, da qual decorra renúncia de receita, deverá conter exposição justificada sobre o atendimento às condições previstas no art. 14 da Lei Complementar nº 101, de 2000;         (Incluído pelo Decreto nº 9.588, de 2018) 
VI - quando couber, a análise do impacto da medida:
a) sobre o meio ambiente; e
b) sobre outras políticas públicas, inclusive quanto à interação ou à sobreposição;          (Redação dada pelo Decreto nº 9.588, de 2018) 
VII - na hipótese de medida provisória ou de projeto de lei em regime de urgência, a análise das consequências do uso do processo legislativo regular; e       (Redação dada pelo Decreto nº 9.588, de 2018) 
VIII - na hipótese de políticas públicas financiadas por benefícios de natureza tributária, financeira e creditícia previstos no § 6º do art. 165 da Constituição, as proposições deverão conter:         (Incluído pelo Decreto nº 9.588, de 2018) 
a) objetivos, metas e indicadores para acompanhamento e avaliação dos resultados alcançados; e       (Incluído pelo Decreto nº 9.588, de 2018) 
b) indicação do órgão responsável e do eventual corresponsável pela gestão da política.         (Incluído pelo Decreto nº 9.588, de 2018) '
Por sua vez, o art. 14 da LRF, sobre o qual paira a dúvida do consulente, possui a seguinte redação (grifou-se) :
'Art. 14. A concessão ou ampliação de incentivo ou benefício de natureza tributária da qual decorra renúncia de receita deverá estar acompanhada de estimativa do impacto orçamentário-financeiro no exercício em que deva iniciar sua vigência e nos dois seguintes, atender ao disposto na lei de diretrizes orçamentárias e a pelo menos uma das seguintes condições:  (Vide Medida Provisória nº 2.159, de 2001)     (Vide Lei nº 10.276, de 2001)    (Vide ADI 6357) 
I - demonstração pelo proponente de que a renúncia foi considerada na estimativa de receita da lei orçamentária, na forma do art. 12, e de que não afetará as metas de resultados fiscais previstas no anexo próprio da lei de diretrizes orçamentárias;
II - estar acompanhada de medidas de compensação, no período mencionado no caput, por meio do aumento de receita, proveniente da elevação de alíquotas, ampliação da base de cálculo, majoração ou criação de tributo ou contribuição.
§ 1o A renúncia compreende anistia, remissão, subsídio, crédito presumido, concessão de isenção em caráter não geral, alteração de alíquota ou modificação de base de cálculo que implique redução discriminada de tributos ou contribuições, e outros benefícios que correspondam a tratamento diferenciado.
§ 2o Se o ato de concessão ou ampliação do incentivo ou benefício de que trata o caput deste artigo decorrer da condição contida no inciso II, o benefício só entrará em vigor quando implementadas as medidas referidas no mencionado inciso.
§ 3o O disposto neste artigo não se aplica:
I - às alterações das alíquotas dos impostos previstos nos incisos I, II, IV e V do art. 153 da Constituição, na forma do seu § 1º;
II - ao cancelamento de débito cujo montante seja inferior ao dos respectivos custos de cobrança.'
 
Como sê vê, o citado dispositivo legal preceitua que a concessão de benefício tributário da qual decorra renúncia de receita deve cumprir os seguintes requisitos:
a) estar acompanhada de estimativa do impacto orçamentário-financeiro no exercício em que deva iniciar a sua vigência e nos dois seguintes;
b) atender ao disposto na lei de diretrizes orçamentárias (LDO) ; e
c) estar acompanhada de:
c.1) demonstração de que foi considerada na estimativa de receita da lei orçamentária e de que não afetará as metas de resultados fiscais previstas no anexo próprio da lei de diretrizes orçamentárias; ou
c.2) medidas de compensação, por meio do aumento de receita, proveniente da elevação de alíquotas, da ampliação da base de cálculo, e da majoração ou criação de tributo ou contribuição.
Todavia, não é toda e qualquer renúncia de receita que atrai a aplicação do art. 14 da LRF. Isso porque, além das exceções contidas no § 3º do art. 14, as renúncias que não se enquadrem no conceito contido no § 1º do mesmo artigo também não precisam cumprir com os requisitos dispostos no caput.
Isso significa que a concessão de isenção em caráter geral, a alteração de alíquota ou a modificação de base de cálculo que implique redução indiscriminada de tributos ou contribuições, e outros benefícios tributários que não correspondam a tratamento diferenciado não necessitam cumprir as exigências contidas no caput e nos incisos do art. 14 da LRF.
No que tange aos benefícios tributários previstos em tratados internacionais, observa-se, de plano, que não foram expressamente ressalvados da aplicação das exigências do art. 14 da LRF. Assim, ao ver do MP de Contas, o que deve determinar a aplicação ou não de tais exigências é o fato de o benefício tributário, no contexto das relações internacionais, possuir ou não um caráter de tratamento discriminado ou diferenciado. Ou seja, é preciso averiguar se o benefício se enquadra no conceito de renúncia estabelecido pelo art. 14, § 1º, da LRF.
Diferentemente do entendimento exarado pela Semag, no sentido de que os tratados internacionais não precisam cumprir o disposto no art. 14 da LRF por se encontrarem em posição hierárquica superior à legislação infraconstitucional interna, o MP de Contas entende que não existe tal supremacia hierárquica. 
Como regra geral, os tratados internacionais celebrados pela República Federativa do Brasil, após serem referendados pelo Congresso Nacional (arts. 49, I, e 84, VIII, da Constituição Federal) , ratificados e promulgados pelo Chefe do Poder Executivo, são incorporados ao direito interno com status de lei ordinária. Não possuem, portanto, primazia em relação à legislação interna, seja uma lei ordinária, seja uma lei complementar. Qualquer conflito entre um tratado e uma lei ordinária deve ser solucionado pelos critérios cronológico ou de especialidade, sendo que um tratado não pode versar sobre matéria reservada para lei complementar.
Excepcionam-se dessa regra geral os tratados e convenções internacionais sobre direitos humanos. Essas normas, se cumprirem o procedimento descrito no art. 5º, § 3º, da Constituição Federal (aprovação, em cada Casa do Congresso Nacional, em dois turnos, por três quintos dos votos dos respectivos membros) , serão equivalentes a emenda constitucional. E, se não cumprirem tal procedimento diferenciado, terão status de norma supralegal, ou seja, terão posição hierárquica acima da legislação infraconstitucional, mas abaixo da Constituição. 
A propósito, citem-se os seguintes precedentes do Supremo Tribunal Federal (STF) e do Superior Tribunal de Justiça (STJ) sobre o tema (grifou-se) :
'E M E N T A: - AÇÃO DIRETA DE INCONSTITUCIONALIDADE - CONVENÇÃO Nº 158/OIT - PROTEÇÃO DO TRABALHADOR CONTRA A DESPEDIDA ARBITRÁRIA OU SEM JUSTA CAUSA - ARGÜIÇÃO DE ILEGITIMIDADE CONSTITUCIONAL DOS ATOS QUE INCORPORARAM ESSA CONVENÇÃO INTERNACIONAL AO DIREITO POSITIVO INTERNO DO BRASIL (DECRETO LEGISLATIVO Nº 68/92 E DECRETO Nº 1.855/96) - POSSIBILIDADE DE CONTROLE ABSTRATO DE CONSTITUCIONALIDADE DE TRATADOS OU CONVENÇÕES INTERNACIONAIS EM FACE DA CONSTITUIÇÃO DA REPÚBLICA - ALEGADA TRANSGRESSÃO AO ART. 7º, I, DA CONSTITUIÇÃO DA REPÚBLICA E AO ART. 10, I DO ADCT/88 - REGULAMENTAÇÃO NORMATIVA DA PROTEÇÃO CONTRA A DESPEDIDA ARBITRÁRIA OU SEM JUSTA CAUSA, POSTA SOB RESERVA CONSTITUCIONAL DE LEI COMPLEMENTAR - CONSEQÜENTE IMPOSSIBILIDADE JURÍDICA DE TRATADO OU CONVENÇÃO INTERNACIONAL ATUAR COMO SUCEDÂNEO DA LEI COMPLEMENTAR EXIGIDA PELA CONSTITUIÇÃO (CF, ART. 7º, I)  - CONSAGRAÇÃO CONSTITUCIONAL DA GARANTIA DE INDENIZAÇÃO COMPENSATÓRIA COMO EXPRESSÃO DA REAÇÃO ESTATAL À DEMISSÃO ARBITRÁRIA DO TRABALHADOR (CF, ART. 7º, I, C/C O ART. 10, I DO ADCT/88) - CONTEÚDO PROGRAMÁTICO DA CONVENÇÃO Nº 158/OIT, CUJA APLICABILIDADE DEPENDE DA AÇÃO NORMATIVA DO LEGISLADOR INTERNO DE CADA PAÍS - POSSIBILIDADE DE ADEQUAÇÃO DAS DIRETRIZES CONSTANTES DA CONVENÇÃO Nº 158/OIT ÀS EXIGÊNCIAS FORMAIS E MATERIAIS DO ESTATUTO CONSTITUCIONAL BRASILEIRO - PEDIDO DE MEDIDA CAUTELAR DEFERIDO, EM PARTE, MEDIANTE INTERPRETAÇÃO CONFORME À CONSTITUIÇÃO. PROCEDIMENTO CONSTITUCIONAL DE INCORPORAÇÃO DOS TRATADOS OU CONVENÇÕES INTERNACIONAIS. - É na Constituição da República - e não na controvérsia doutrinária que antagoniza monistas e dualistas - que se deve buscar a solução normativa para a questão da incorporação dos atos internacionais ao sistema de direito positivo interno brasileiro. O exame da vigente Constituição Federal permite constatar que a execução dos tratados internacionais e a sua incorporação à ordem jurídica interna decorrem, no sistema adotado pelo Brasil, de um ato subjetivamente complexo, resultante da conjugação de duas vontades homogêneas: a do Congresso Nacional, que resolve, definitivamente, mediante decreto legislativo, sobre tratados, acordos ou atos internacionais (CF, art. 49, I) e a do Presidente da República, que, além de poder celebrar esses atos de direito internacional (CF, art. 84, VIII) , também dispõe - enquanto Chefe de Estado que é - da competência para promulgá-los mediante decreto. O iter procedimental de incorporação dos tratados internacionais - superadas as fases prévias da celebração da convenção internacional, de sua aprovação congressional e da ratificação pelo Chefe de Estado - conclui-se com a expedição, pelo Presidente da República, de decreto, de cuja edição derivam três efeitos básicos que lhe são inerentes: (a) a promulgação do tratado internacional; (b) a publicação oficial de seu texto; e (c) a executoriedade do ato internacional, que passa, então, e somente então, a vincular e a obrigar no plano do direito positivo interno. Precedentes. SUBORDINAÇÃO NORMATIVA DOS TRATADOS INTERNACIONAIS À CONSTITUIÇÃO DA REPÚBLICA. - No sistema jurídico brasileiro, os tratados ou convenções internacionais estão hierarquicamente subordinados à autoridade normativa da Constituição da República. Em conseqüência, nenhum valor jurídico terão os tratados internacionais, que, incorporados ao sistema de direito positivo interno, transgredirem, formal ou materialmente, o texto da Carta Política. O exercício do treaty-making power, pelo Estado brasileiro - não obstante o polêmico art. 46 da Convenção de Viena sobre o Direito dos Tratados (ainda em curso de tramitação perante o Congresso Nacional) -, está sujeito à necessária observância das limitações jurídicas impostas pelo texto constitucional. CONTROLE DE CONSTITUCIONALIDADE DE TRATADOS INTERNACIONAIS NO SISTEMA JURÍDICO BRASILEIRO. - O Poder Judiciário - fundado na supremacia da Constituição da República - dispõe de competência, para, quer em sede de fiscalização abstrata, quer no âmbito do controle difuso, efetuar o exame de constitucionalidade dos tratados ou convenções internacionais já incorporados ao sistema de direito positivo interno. Doutrina e Jurisprudência. PARIDADE NORMATIVA ENTRE ATOS INTERNACIONAIS E NORMAS INFRACONSTITUCIONAIS DE DIREITO INTERNO. - Os tratados ou convenções internacionais, uma vez regularmente incorporados ao direito interno, situam-se, no sistema jurídico brasileiro, nos mesmos planos de validade, de eficácia e de autoridade em que se posicionam as leis ordinárias, havendo, em conseqüência, entre estas e os atos de direito internacional público, mera relação de paridade normativa. Precedentes. No sistema jurídico brasileiro, os atos internacionais não dispõem de primazia hierárquica sobre as normas de direito interno. A eventual precedência dos tratados ou convenções internacionais sobre as regras infraconstitucionais de direito interno somente se justificará quando a situação de antinomia com o ordenamento doméstico impuser, para a solução do conflito, a aplicação alternativa do critério cronológico ("lex posterior derogat priori") ou, quando cabível, do critério da especialidade. Precedentes. TRATADO INTERNACIONAL E RESERVA CONSTITUCIONAL DE LEI COMPLEMENTAR. - O primado da Constituição, no sistema jurídico brasileiro, é oponível ao princípio pacta sunt servanda, inexistindo, por isso mesmo, no direito positivo nacional, o problema da concorrência entre tratados internacionais e a Lei Fundamental da República, cuja suprema autoridade normativa deverá sempre prevalecer sobre os atos de direito internacional público. Os tratados internacionais celebrados pelo Brasil - ou aos quais o Brasil venha a aderir - não podem, em conseqüência, versar matéria posta sob reserva constitucional de lei complementar. É que, em tal situação, a própria Carta Política subordina o tratamento legislativo de determinado tema ao exclusivo domínio normativo da lei complementar, que não pode ser substituída por qualquer outra espécie normativa infraconstitucional, inclusive pelos atos internacionais já incorporados ao direito positivo interno. LEGITIMIDADE CONSTITUCIONAL DA CONVENÇÃO Nº 158/OIT, DESDE QUE OBSERVADA A INTERPRETAÇÃO CONFORME FIXADA PELO SUPREMO TRIBUNAL FEDERAL. - A Convenção nº 158/OIT, além de depender de necessária e ulterior intermediação legislativa para efeito de sua integral aplicabilidade no plano doméstico, configurando, sob tal aspecto, mera proposta de legislação dirigida ao legislador interno, não consagrou, como única conseqüência derivada da ruptura abusiva ou arbitrária do contrato de trabalho, o dever de os Estados-Partes, como o Brasil, instituírem, em sua legislação nacional, apenas a garantia da reintegração no emprego. Pelo contrário, a Convenção nº 158/OIT expressamente permite a cada Estado-Parte (Artigo 10) , que, em função de seu próprio ordenamento positivo interno, opte pela solução normativa que se revelar mais consentânea e compatível com a legislação e a prática nacionais, adotando, em conseqüência, sempre com estrita observância do estatuto fundamental de cada País (a Constituição brasileira, no caso) , a fórmula da reintegração no emprego e/ou da indenização compensatória. Análise de cada um dos Artigos impugnados da Convenção nº 158/OIT (Artigos 4º a 10) .
 (STF, Plenário, ADI 1480 MC, Ministro-Relator Celso de Mello, julgado em 4/9/1997, publicado em 18/5/2001) 
PRISÃO CIVIL DO DEPOSITÁRIO INFIEL EM FACE DOS TRATADOS INTERNACIONAIS DE DIREITOS HUMANOS.  INTERPRETAÇÃO DA PARTE FINAL DO INCISO LXVII DO ART. 5ª DA CONSTITUIÇÃO BRASILEIRA DE 1988.  POSIÇÃO HIERÁRQUICO-NORMATIVA DOS TRATADOS INTERNACIONAIS DE DIREITOS HUMANOS NO ORDENAMENTO JURÍDICO BRASILEIRO. Desde a adesão do Brasil, sem qualquer reserva, ao Pacto Internacional dos Direitos Civis e Políticos (art. 11) e à Convenção Americana sobre Direitos Humanos - Pacto de San José da Costa Rica (art. 7º, 7) , ambos no ano de 1992, não há mais base legal para prisão civil do depositário infiel, pois o caráter especial desses diplomas internacionais sobre direitos humanos lhes reserva lugar específico no ordenamento jurídico, estando abaixo da Constituição, porém acima da legislação interna. O status normativo supralegal dos tratados internacionais de direitos humanos subscritos pelo Brasil torna inaplicável a legislação infraconstitucional com ele conflitante, seja ela anterior ou posterior ao ato de adesão. Assim ocorreu com o art. 1.287 do Código Civil de 1916 e com o Decreto-Lei n° 911/69, assim como em relação ao art. 652 do Novo Código Civil (Lei n° 10.406/2002) . (...) . 
 (STF, Plenário, RE 349703, Ministro-Relator Carlos Britto, Ministro-Redator Gilmar Mendes, julgado em 3/12/2008, publicado em 5/6/2009) 
Direito do consumidor. Transporte aéreo internacional. Conflito entre lei e tratado. Indenização. Prazo prescricional previsto em convenção internacional. Aplicabilidade. 
1. Salvo quando versem sobre direitos humanos, os tratados e convenções internacionais ingressam no direito brasileiro com status equivalente ao de lei ordinária. Em princípio, portanto, as antinomias entre normas domésticas e convencionais resolvem-se pelos tradicionais critérios da cronologia e da especialidade. 
2. Nada obstante, quanto à ordenação do transporte internacional, o art. 178 da Constituição estabelece regra especial de solução de antinomias, no sentido da prevalência dos tratados sobre a legislação doméstica, seja ela anterior ou posterior àqueles. Essa conclusão também se aplica quando o conflito envolve o Código de Defesa do Consumidor. 
3. Tese afirmada em sede de repercussão geral: "Nos termos do art. 178 da Constituição da República, as normas e os tratados internacionais limitadores da responsabilidade das transportadoras aéreas de passageiros, especialmente as Convenções de Varsóvia e Montreal, têm prevalência em relação ao Código de Defesa do Consumidor". 
4. Recurso extraordinário provido.
 (STF, Plenário, ARE 766618, Ministro-Relator Roberto Barroso, julgado em 25/5/2017, publicado em 13/11/2017) 
TRATADO INTERNACIONAL - LEI ORDINÁRIA - HIERARQUIA.
O TRATADO INTERNACIONAL SITUA-SE FORMALMENTE NO MESMO NÍVEL HIERÁRQUICO DA LEI, A ELA SE EQUIPARANDO. A PREVALÊNCIA DE UM OU OUTRO REGULA-SE PELA SUCESSÃO NO TEMPO.
DIREITO DE AUTOR.
A OBRIGAÇÃO ASSUMIDA PELO BRASIL DE PROTEÇÃO DO DIREITO AUTORAL, NO CAMPO INTERNACIONAL, NÃO SIGNIFICA DEVA SER OUTORGADA AQUELA QUE TEM O AUTOR EM SEU PAÍS, MAS QUE SERÁ DISPENSADO O MESMO TRATAMENTO CONCEDIDO AOS SOB SUA JURISDIÇÃO.
 (STJ, 3ª Turma, REsp 74.376/RJ, Ministro-Relator Eduardo Ribeiro, julgado em 9/10/1995, publicado em 27/11/1995) 
HABEAS CORPUS. PROCESSUAL PENAL. CRIMES DE ASSOCIAÇÃO CRIMINOSA E DE CORRUPÇÃO DE MENOR. ARTIGO 288 DO CÓDIGO PENAL E ARTIGO 244-B DA LEI Nº 8.069/90. PRETENSÃO DE TRANCAMENTO DA AÇÃO PENAL. REVOLVIMENTO DO CONJUNTO FÁTICO-PROBATÓRIO. INADMISSIBILIDADE NA VIA ELEITA. AUDIÊNCIA DE APRESENTAÇÃO. EXAME DOS PRESSUPOSTOS DA PRISÃO EM FLAGRANTE. AUSÊNCIA DE JUÍZO ACERCA DO MÉRITO DE EVENTUAL AÇÃO PENAL. INEXISTÊNCIA DE CONSTRANGIMENTO ILEGAL. 1. A Convenção Americana sobre Direitos do Homem, que dispõe, em seu artigo 7º, item 5, que "toda pessoa presa, detida ou retida deve ser conduzida, sem demora, à presença de um juiz", posto ostentar o status jurídico supralegal que os tratados internacionais sobre direitos humanos têm no ordenamento jurídico brasileiro, legitima a denominada "audiência de custódia", cuja denominação sugere-se "audiência de apresentação". (...) . 
 (STF, 1ª Turma, HC 157306, Ministro-Relator Luiz Fux, julgado em 25/9/2018, publicado em 1/3/2019) 
RECURSO ESPECIAL. HIPOTECA NAVAL. OMISSÃO, CONTRADIÇÃO OU OBSCURIDADE. INEXISTÊNCIA. NULIDADE SEM EXISTÊNCIA DE PREJUÍZO. INVIABILIDADE. TRATADOS INTERNACIONAIS E LEGISLAÇÃO INTERNA. INEXISTÊNCIA DE PRIMAZIA HIERÁRQUICA. PLATAFORMA PETROLÍFERA ESTRANGEIRA. HIPOTECA. DISCIPLINA DO CÓDIGO BUSTAMANTE. REGISTRO REALIZADO NO PORTO DE ORIGEM DO NAVIO. EFICÁCIA NO ÂMBITO NACIONAL.
1. A Corte local perfilhou o entendimento de que os documentos colacionados aos autos nada acrescentaram de novo que já não tivesse sido informado pela própria parte que invoca a nulidade ao Juízo a quo. Com efeito, "[o] sistema processual é informado pelo princípio da instrumentalidade das formas, de modo que somente a nulidade que sacrifica os fins de justiça do processo deve ser declarada (pas de nullité sans grief) " (REsp 1.051.728/ES, Rel. Ministro LUIZ FUX, PRIMEIRA TURMA, julgado em 17/11/2009, DJe 2/12/2009) . 
2. O STF, à luz da Constituição Federal, sufragou o entendimento, por ocasião do julgamento, pelo Pleno daquela Corte, da ADI 1.480 MC/DF, de que os tratados ou convenções internacionais, uma vez regularmente incorporados ao direito interno, situam-se, no sistema jurídico brasileiro, nos mesmos planos de validade, eficácia e autoridade em que se posicionam as leis ordinárias, havendo, em consequência, entre estas e os atos de direito internacional público, relação de paridade normativa. 
3. É da tradição do direito brasileiro e de legislações estrangeiras a admissão da hipoteca a envolver embarcação de grande porte, em razão do vulto dos financiamentos a sua construção e manutenção. A instabilidade e o risco marítimo oriundos do constante deslocamento se compensa com a estabilidade dos registros em portos de origem. 
4. No tocante a navio de nacionalidade estrangeira, o art. 278 do Código Bustamante estabelece que a hipoteca marítima e os privilégios e garantias de caráter real, constituídos de acordo com a lei do pavilhão, têm efeitos extraterritoriais até nos países cuja legislação não conheça ou não regule essa hipoteca ou esses privilégios.
5. O registro hipotecário é ato de soberania do Estado da nacionalidade da embarcação, estando sob sua jurisdição as respectivas questões administrativas. Dessarte, o ato tem eficácia extraterritorial, alcançando o âmbito interno nacional.
6. Recurso especial parcialmente provido.
 (STJ, 4ª Turma, REsp 1705222/SP, Ministro-Relator Luis Felipe Salomão, julgado em 16/11/2017, publicado em 1/2/2018) '
Mesmo na seara do direito tributário, não há falar em superioridade hierárquica dos tratados internacionais em relação à legislação infraconstitucional. A jurisprudência pátria tem interpretado o art. 98 do Código Tributário Nacional (CTN) não no sentido de conferir aos tratados internacionais uma posição de superioridade frente à legislação tributária interna, mas sim no sentido de considerar que os tratados, por seu caráter mais específico, prevalecem sobre a legislação tributária mais genérica. É o que se extrai dos seguintes precedentes (grifou-se) :
'TRIBUTÁRIO - ICMS - IMPORTAÇÃO DE VEÍCULOS - SUBSTITUIÇÃO TRIBUTÁRIA - BASE DE CÁLCULO - TRATADOS INTERNACIONAIS - EFICÁCIA INTERNA - AUSÊNCIA DE DISCRIMINAÇÃO DA MERCADORIA ESTRANGEIRA - 30% DO LUCRO PRESUMIDO - PREVISÃO EM CONVÊNIO NORMATIVO E LEGISLAÇÃO ESTADUAL - INEXISTÊNCIA DE VIOLAÇÃO À LC 87/96.
1. A Lei Complementar 87/96 prescreve critérios à obtenção da base de cálculo do ICMS no regime de substituição tributária, os quais devem ser observados pela legislação estadual.
2. Hipótese em que o Convênio de ICMS 193/92 e a legislação local estabelecem como base de cálculo presumida do ICMS no regime de substituição tributária progressiva 30% do valor do lucro agregado, em conformidade com o disposto no art. 8º, II, c, §§ 2º e 4º, da LC 87/96.
3. Os tratados e convenções internacionais em matéria tributária são leis especiais (cf. art. 2º, § 2º da LICC) , de modo que revogam a lei geral (lei interna) quanto ao objeto da convenção, e são observados pela legislação interna (lei geral) que lhes sobrevenha.
4. A existência de situações diferenciadas e específicas em torno da importação de veículos estrangeiros (ausência de preço de mercado ou de fixação de preço por fabricante) autoriza tratamento diferenciado à mercadoria nacional.
5. Recurso especial não provido.
 (STJ, 2ª Turma, REsp 1025542/MG, Ministra-Relatora Eliana Calmon, julgado em 1/12/2009, publicado em 14/12/2009) 
TRIBUTÁRIO. CONVENÇÕES INTERNACIONAIS CONTRA A BITRIBUTAÇÃO. BRASIL-ALEMANHA E BRASIL-CANADÁ. ARTS. VII E XXI. RENDIMENTOS AUFERIDOS POR EMPRESAS ESTRANGEIRAS PELA PRESTAÇÃO DE SERVIÇOS À EMPRESA BRASILEIRA. PRETENSÃO DA FAZENDA NACIONAL DE TRIBUTAR, NA FONTE, A REMESSA DE RENDIMENTOS. CONCEITO DE "LUCRO DA EMPRESA ESTRANGEIRA" NO ART. VII DAS DUAS CONVENÇÕES. EQUIVALÊNCIA A "LUCRO OPERACIONAL". PREVALÊNCIA DAS CONVENÇÕES SOBRE O ART. 7º DA LEI 9.779/99. PRINCÍPIO DA ESPECIALIDADE. ART. 98 DO CTN. CORRETA INTERPRETAÇÃO.
1. A autora, ora recorrida, contratou empresas estrangeiras para a prestação de serviços a serem realizados no exterior sem transferência de tecnologia. Em face do que dispõe o art. VII das Convenções Brasil-Alemanha e Brasil-Canadá, segundo o qual "os lucros de uma empresa de um Estado Contratante só são tributáveis nesse Estado, a não ser que a empresa exerça sua atividade em outro Estado Contratante por meio de um estabelecimento permanente aí situado", deixou de recolher o imposto de renda na fonte.
2. Em razão do não recolhimento, foi autuada pela Receita Federal à consideração de que a renda enviada ao exterior como contraprestação por serviços prestados não se enquadra no conceito de "lucro da empresa estrangeira", previsto no art. VII das duas Convenções, pois o lucro perfectibiliza-se, apenas, ao fim do exercício financeiro, após as adições e deduções determinadas pela legislação de regência.
Assim, concluiu que a renda deveria ser tributada no Brasil - o que impunha à tomadora dos serviços a sua retenção na fonte -, já que se trataria de rendimento não expressamente mencionado nas duas Convenções, nos termos do art. XXI, verbis: "Os rendimentos de um residente de um Estado Contratante provenientes do outro Estado Contratante e não tratados nos artigos precedentes da presente Convenção são tributáveis nesse outro Estado".
3. Segundo os arts. VII e XXI das Convenções contra a Bitributação celebrados entre Brasil-Alemanha e Brasil-Canadá, os rendimentos não expressamente mencionados na Convenção serão tributáveis no Estado de onde se originam. Já os expressamente mencionados, dentre eles o "lucro da empresa estrangeira", serão tributáveis no Estado de destino, onde domiciliado aquele que recebe a renda.
4. O termo "lucro da empresa estrangeira", contido no art. VII das duas Convenções, não se limita ao "lucro real", do contrário, não haveria materialidade possível sobre a qual incidir o dispositivo, porque todo e qualquer pagamento ou remuneração remetido ao estrangeiro está - e estará sempre - sujeito a adições e subtrações ao longo do exercício financeiro.
5. A tributação do rendimento somente no Estado de destino permite que lá sejam realizados os ajustes necessários à apuração do lucro efetivamente tributável. Caso se admita a retenção antecipada - e portanto, definitiva - do tributo na fonte pagadora, como pretende a Fazenda Nacional, serão inviáveis os referidos ajustes, afastando-se a possibilidade de compensação se apurado lucro real negativo no final do exercício financeiro.
6. Portanto, "lucro da empresa estrangeira" deve ser interpretado não como "lucro real", mas como "lucro operacional", previsto nos arts. 6º, 11 e 12 do Decreto-lei n.º 1.598/77 como "o resultado das atividades, principais ou acessórias, que constituam objeto da pessoa jurídica", ai incluído, obviamente, o rendimento pago como contrapartida de serviços prestados.
7. A antinomia supostamente existente entre a norma da convenção e o direito tributário interno resolve-se pela regra da especialidade, ainda que a normatização interna seja posterior à internacional.
8. O art. 98 do CTN deve ser interpretado à luz do princípio lex specialis derrogat generalis, não havendo, propriamente, revogação ou derrogação da norma interna pelo regramento internacional, mas apenas suspensão de eficácia que atinge, tão só, as situações envolvendo os sujeitos e os elementos de estraneidade descritos na norma da convenção.
9. A norma interna perde a sua aplicabilidade naquele caso especifico, mas não perde a sua existência ou validade em relação ao sistema normativo interno. Ocorre uma "revogação funcional", na expressão cunhada por HELENO TORRES, o que torna as normas internas relativamente inaplicáveis àquelas situações previstas no tratado internacional, envolvendo determinadas pessoas, situações e relações jurídicas específicas, mas não acarreta a revogação, stricto sensu, da norma para as demais situações jurídicas a envolver elementos não relacionadas aos Estados contratantes.
10. No caso, o art. VII das Convenções Brasil-Alemanha e Brasil-Canadá deve prevalecer sobre a regra inserta no art. 7º da Lei 9.779/99, já que a norma internacional é especial e se aplica, exclusivamente, para evitar a bitributação entre o Brasil e os dois outros países signatários. Às demais relações jurídicas não abarcadas pelas Convenções, aplica-se, integralmente e sem ressalvas, a norma interna, que determina a tributação pela fonte pagadora a ser realizada no Brasil.
11. Recurso especial não provido.
 (STJ, 2ª Turma, REsp 1161467/RS, Ministro-Relator Castro Meira, julgado em 17/05/2012, publicado em 1/6/2012) 
TRIBUTÁRIO. RECURSO ESPECIAL. PREVALÊNCIA DOS TRATADOS INTERNACIONAIS TRIBUTÁRIOS SOBRE A NORMA DE DIREITO INTERNO.
CONCEITO DE LUCRO. INCIDÊNCIA DO IMPOSTO DE RENDA. EMPRESA COM SEDE NA FRANÇA E SEM ESTABELECIMENTO PERMANENTE INSTALADO NO BRASIL.
CONVENÇÃO CELEBRADA ENTRE A REPÚBLICA FEDERATIVA DO BRASIL E A FRANÇA, PROMULGADA PELO DECRETO 70.506/1972. COBRANÇA DE TRIBUTO QUE DEVE SER EFETUADA NO PAÍS DE ORIGEM (FRANÇA) . RECURSO ESPECIAL DA SOCIEDADE EMPRESARIAL PROVIDO.
1. A jurisprudência desta Corte Superior orienta que as disposições dos Tratados Internacionais Tributários prevalecem sobre as normas jurídicas de Direito Interno, em razão da sua especificidade, ressalvada a supremacia da Carta Magna. Inteligência do art. 98 do CTN. Precedentes: REsp. 1.272.897/PE, Rel. Min. NAPOLEÃO NUNES MAIA FILHO, DJe 9.12.2015; REsp. 1.161.467/RS, Rel. Min. CASTRO MEIRA, DJe 1.6.2012.
2. A Convenção Brasil-França, objeto do Decreto 70.506/1972, dispõe que os lucros de uma empresa de um Estado Contratante só são tributáveis neste mesmo Estado, a não ser que a empresa exerça sua atividade no outro Estado por meio de um estabelecimento permanente aí situado.
3. O termo lucro da empresa estrangeira deve ser interpretado não como lucro real, mas como lucro operacional, como o resultado das atividades, principais ou acessórias, que constituam objeto da pessoa jurídica, incluído, o rendimento pago como contrapartida de serviços prestados.
4. Parecer do MPF pelo conhecimento e provimento do recurso.
5. Recurso Especial da ALCATEL-LUCETN SUBMARINE NETWORKS S.A. provido para assegurar o direito da recorrente de não sofrer a retenção de imposto de renda sobre a remuneração por ela percebida, nos termos que dispõe a Convenção firmada entre a República Federativa do Brasil e o França.
 (STJ, 1ª Turma, REsp 1618897/RJ, Ministro-Relator Napoleão Nunes Maia Filho, julgado em 19/5/2020, publicado em 26/5/2020) '
Importante esclarecer que a jurisprudência do STF não foi modificada no julgamento do RE 460.320, citado pelo Auditor da Semag (peça 11, itens 27 a 29) . Eis a ementa desse julgado:
'Recursos extraordinários. Direito Tributário. Convenção entre o Brasil e a Suécia para Evitar a Dupla Tributação em Matéria de Impostos sobre a Renda (Decreto nº 77.053/76) . Imposto de renda retido na fonte. Isenção. Dividendos distribuídos por empresas nacionais sediadas no Brasil a sociedade da Suécia residente naquele país. Empate no julgamento do apelo extremo interposto pela União. Proclamação de solução contrária à pretendida pela recorrente (art. 146 do RISTF) . 
1. Trata-se de controvérsia, tendo presente a Convenção entre o Brasil e a Suécia para Evitar a Dupla Tributação em Matéria de Impostos sobre a Renda (Decreto nº 77.053/76) , acerca da isenção, garantida pelo Superior Tribunal de Justiça (STJ) , do imposto de renda retido na fonte incidente sobre dividendos distribuídos por empresas nacionais sediadas no Brasil a sociedade da Suécia residente naquele país, todas citadas nos autos. Verificação de empate no julgamento do recurso extraordinário da União interposto contra acórdão do STJ. 
2. No que se refere à condição jurídica dos tratados internacionais em face de normas de direito interno, os principais entendimentos dos Ministros integrantes da corrente a favor do provimento de tal recurso podem ser sintetizados do seguinte modo: de um lado, defendeu-se que (i) tratados internacionais são espécies normativas infraconstitucionais distintas e autônomas, as quais não se confundem com normas federais, tais como decretos-legislativos, decretos executivos, medidas provisórias, leis ordinárias ou leis complementares e (ii) a Carta Federal não respalda o paradigma dualista; de outro lado, alegou-se existir paridade normativa entre atos internacionais e leis infraconstitucionais de direito interno, resolvendo-se as antinomias entre essas normas pelo critério cronológico ou da especialidade e ressalvando-se os tratados e as convenções internacionais sobre direitos humanos. Argumentou-se, também, que o art. 98 do CTN, de modo legítimo, atribui precedência aos tratados ou convenções internacionais em matéria tributária e estabelece, em virtude do critério da especialidade, a suspensão provisória da eficácia e da aplicabilidade do ordenamento positivo interno. O entendimento sobre a alegada afronta ao princípio da isonomia é de que o acórdão recorrido confundiu o critério de conexão nacionalidade com o de residência, estendendo a todos os súditos suecos residentes no exterior benefícios fiscais apenas concedidos aos residentes no Brasil. 
3. A argumentação da corrente contra o provimento do apelo extremo da União pode ser resumida da seguinte maneira: para se ultrapassar o entendimento da Corte Superior, a qual consignou ter aquela convenção vedado a dupla tributação e a distinção entre nacionais e residentes, seria necessário o reexame da causa à luz da legislação infraconstitucional pertinente, o que não é permitido em sede de recurso extraordinário. 
4. Os Ministros julgaram prejudicado, por unanimidade, o recurso extraordinário interposto pela Volvo do Brasil Veículos LTDA e outros contra o acórdão do TRF-4. Foi negado provimento ao recurso extraordinário da União em razão do empate na votação, nos termos do art. 146 do RISTF.
 (STF, Plenário, RE 460320, Ministro-Relator Gilmar Mendes, Ministro-Redator Dias Toffoli, julgado em 5/8/2020, publicado em 6/10/2020) '
Da leitura do voto proferido pelo Redator, Ministro Dias Toffoli (que foi acompanhado pelos Ministros Marco Aurélio, Ricardo Lewandowski, Cármen Lúcia e Rosa Weber) , verifica-se que o caso concreto em apreço no RE 460.320 foi dirimido sem a solução da controvérsia relativa à posição hierárquica dos tratados internacionais em face de normas de direito interno (item 3 da ementa) . Portanto, o entendimento manifestado pelo Ministro-Relator Gilmar Mendes (item 2, primeira parte, da ementa) não saiu vitorioso. E, mesmo entre os ministros que se manifestaram pelo provimento do recurso extraordinário interposto pela União, houve discordância quanto à tese da primazia dos tratados defendida pelo relator, como se depreende dos votos dos Ministros Celso de Mello e Alexandre de Moraes.
No âmbito desta Corte de Contas, é pertinente citar o Acórdão 534/2021-TCU-Plenário, proferido em sede de consulta (TC Processo 006.851/2021-5) , que contém a seguinte resposta ao consulente (Ministro de Estado da Saúde) :
'9.1.5. a maior autonomia contratual, seja pela adesão às regras da Aliança Gavi, seja pela aceitação das cláusulas impostas pelo fornecedor de vacinas como condição à conclusão do negócio, não pode levar à estipulação de obrigações que contrariem outras normas cogentes do nosso ordenamento jurídico que não foram afastadas pelas leis mencionadas [Leis 14.121/2021 e 14.124/2021], a exemplo da Lei de Responsabilidade Fiscal e da Lei 4.320/1964, até porque é requisito de validade de todo negócio jurídico que seu objeto seja lícito (art. 104, inciso II, do Código Civil) ;'
Afora todos os precedentes acima destacados, cumpre realçar que o art. 98 do Código Tributário Nacional (Lei 5.172/1966, recepcionada como lei complementar - art. 146 da Constituição Federal) não pode ser invocado para justificar a prevalência de um tratado internacional sobre a Lei de Responsabilidade Fiscal. Isso porque o mencionado dispositivo cuida apenas da legislação tributária, ao prescrever que: "Os tratados e as convenções internacionais revogam ou modificam a legislação tributária interna, e serão observados pela que lhes sobrevenha" (grifou-se) . Como a LRF não se qualifica como legislação tributária, e sim como legislação de finanças públicas, ou de direito orçamentário-financeiro, um tratado internacional que verse sobre benefícios tributários não possui o condão de prevalecer sobre a LRF.
Assim, os tratados internacionais, incluindo aqueles que versem sobre matéria tributária, devem obediência não só à Constituição Federal, mas também à Lei de Responsabilidade Fiscal. E por possuírem, após sua promulgação (internalização por decreto presidencial) , o status de lei ordinária, não podem tratar de matérias constitucionalmente reservadas à lei complementar, como é o caso da LRF.
Contudo, ao se aplicar o regramento contido na LRF a um determinado tratado internacional, deve-se considerar o contexto diferenciado em que se dão as relações internacionais, as quais são muito baseadas nos costumes, na tradição e na reciprocidade.
De fato, se a concessão de isenção do imposto de renda para determinada empresa nacional certamente representa renúncia de receita para os fins da LRF, por ser uma isenção discriminada e em caráter não geral, a concessão de isenção do imposto de renda para um organismo internacional que venha a estabelecer sua sede no Brasil pode não caracterizar uma renúncia de receita, se comprovado que esse tipo de isenção é a praxe nas relações internacionais. Isso porque, nesse caso, não se estaria conferindo um tratamento diferenciado ou privilegiado ao organismo internacional, na medida em que o mesmo tratamento é ordinariamente ou costumeiramente dispensado (pelo Brasil e pelos demais países) a qualquer outro organismo internacional que esteja em situação análoga. Desse modo, a concessão de isenção tributária no bojo de um tratado internacional pode não caracterizar a renúncia de receita de que trata o art. 14, § 1º, da LRF, principalmente se não representar uma exceção à regra geral adotada no campo das relações internacionais.
No artigo intitulado "Benefícios ou gastos tributários: aperfeiçoando critérios de identificação e de estimativa de renúncia de receita", de autoria do Consultor de Orçamentos do Senado Federal José Rui Gonçalves Rosa (disponível em: https://www2.senado.leg.br/bdsf/item/id/496353) , ele explica que "o conceito comumente adotado para identificação desses benefícios [tributários] é de que são dispositivos legais que se constituem em exceção à legislação de referência de um tributo, entendida esta como a regra geral de sua aplicação, e que, cumulativamente, provoquem renúncia potencial de receitas ou de perdas de recursos para o Estado". Mais adiante, afirma que "não se enquadrariam como benefícios tributários as isenções às importações realizadas por missões diplomáticas, que decorrem de reciprocidade derivadas de acordos internacionais, e a isenção de até US$ 500,00 para bagagem de passageiros, por ser de caráter geral" (grifou-se) .
Nessa linha, ao ver do MP de Contas, se o benefício tributário previsto em um tratado internacional firmado pelo Brasil não significar uma exceção à regra geral de aplicação do tributo no campo das demais relações internacionais de que o país faz parte, então ele não precisaria se submeter aos requisitos previstos no art. 14 da LRF. Do contrário, se o benefício possuir um caráter discriminado e de tratamento diferenciado e favorecido, então seria necessário o atendimento aos requisitos estatuídos pelo art. 14 da LRF, incluindo a obediência ao regramento contido na lei de diretrizes orçamentárias. A propósito, a LDO/2021 (Lei 14.116/2020) apresenta os seguintes dispositivos relacionados à renúncia de receita:
'Art. 125. As proposições legislativas e as suas emendas, observado o disposto no art. 59 da Constituição, que, direta ou indiretamente, importem ou autorizem redução de receita ou aumento de despesa da União deverão ser instruídas com demonstrativo do impacto orçamentário- financeiro no exercício em que devam entrar em vigor e nos dois exercícios subsequentes.
§ 1º O proponente é o responsável pela elaboração e pela apresentação do demonstrativo a que se refere o caput.
§ 2º Quando solicitados por presidente de órgão colegiado do Poder Legislativo, os órgãos dos Poderes Executivo, Legislativo e Judiciário, o Ministério Público da União e a Defensoria Pública da União fornecerão, no âmbito de sua competência, no prazo máximo de sessenta dias, os subsídios técnicos relacionados ao cálculo do impacto orçamentário e financeiro associado à proposição legislativa, para fins da elaboração do demonstrativo a que se refere o caput.
§ 3º O demonstrativo a que se refere o caput deverá conter memória de cálculo com grau de detalhamento suficiente para evidenciar a verossimilhança das premissas e a pertinência das estimativas.
§ 4º A estimativa do impacto orçamentário-financeiro deverá constar da exposição de motivos, caso a proposição seja de autoria do Poder Executivo federal, ou da justificativa, caso a proposição tenha origem no Poder Legislativo.
Art.  126. Caso o demonstrativo a que se refere o art. 125 apresente redução de receita ou aumento de despesas obrigatórias de caráter continuado, a proposta deverá demonstrar a ausência de prejuízo ao alcance das metas fiscais e cumprir, para esse fim:     (Redação dada pela Lei nº 14.143, de 2021) 
I - no caso de redução de receita, no mínimo, um dos seguintes requisitos:
a) ser demonstrada pelo proponente que a renúncia foi considerada na estimativa de receita da Lei Orçamentária, na forma do disposto no art. 12 da Lei Complementar nº 101, de 2000 - Lei de Responsabilidade Fiscal;
b) estar acompanhada de medida compensatória que anule o efeito da renúncia no resultado primário, por meio de aumento de receita corrente ou redução de despesa; ou
c) comprovar que os efeitos líquidos da redução da receita ou do aumento de despesa, quando das proposições decorrentes de extinção, transformação, redução de serviço público ou do exercício de poder de polícia, ou de instrumentos de transação resolutiva de litígio, este último conforme disposto em lei, são positivos e não prejudicam o alcance da meta de resultado fiscal;
II - no caso de aumento de despesa:
a) se for obrigatória de caráter continuado, estar acompanhada de medidas de compensação, no exercício em que entre em vigor e nos dois exercícios subsequentes, por meio do aumento de receita, proveniente de elevação de alíquotas, ampliação da base de cálculo, majoração ou criação de tributo ou contribuição, ou da redução permanente de despesas; ou
b)   se não for obrigatória de caráter continuado, cumprir os requisitos previstos no art. 16 da Lei Complementar nº 101, de 4 de maio de 2000  (Lei de Responsabilidade Fiscal) , dispensada a apresentação de medida compensatória.    (Redação dada pela Lei nº 14.143, de 2021) 
§ 1º No caso de receita administrada pela Secretaria Especial da Receita Federal do Brasil ou pela Procuradoria-Geral da Fazenda Nacional, ambas do Ministério da Economia, o atendimento ao disposto nas alíneas "a" e "b" do inciso I do caput dependerá, para propostas legislativas provenientes do Poder Executivo, de declaração formal desses órgãos, conforme o caso.
§ 2º Fica dispensada do atendimento ao disposto nos incisos I e II do caput a proposição cujo impacto seja irrelevante, assim considerado o limite de um milésimo por cento da receita corrente líquida realizada no exercício de 2020.
§ 3º Não se aplicam às renúncias de que trata o art. 14 da Lei Complementar nº 101, de 2000 - Lei de Responsabilidade Fiscal:
I - a hipótese de redução da despesa de que trata a alínea "b" do inciso I do caput; e
II - a hipótese prevista no § 2º.
§ 4º  Para fins de atendimento ao disposto na alínea "b" do inciso I e ao inciso II do caput, as medidas compensatórias de redução de despesa ou o aumento de receita devem ser expressamente indicados na exposição de motivos ou na justificativa que embasar a proposta legislativa, vedada a alusão a lei aprovada ou a outras proposições legislativas em tramitação.
§ 5º Caso a redução de receita ou o aumento de despesa decorra do requisito previsto na alínea "b" do inciso I ou no inciso II do caput, os dispositivos da legislação aprovada que acarretem redução de receita ou aumento de despesa produzirão efeitos quando cumpridas as medidas de compensação.
 (...) 
§ 7º Para fins de cumprimento do disposto no inciso I do caput do art. 14 da Lei Complementar nº 101, de 2000 - Lei de Responsabilidade Fiscal, e na alínea "a" do inciso I do caput deste artigo, quaisquer proposições legislativas em tramitação que importem ou autorizem redução de receita poderão ter seus efeitos considerados  na estimativa de  receita do  Projeto  da Lei Orçamentária e da respectiva Lei.
§ 8º O disposto no caput não se aplica:
I - aos impostos a que se refere o inciso I do § 3º do art. 14 da Lei Complementar nº 101, de 2000 - Lei de Responsabilidade Fiscal; e
II - às hipóteses de transação no contencioso tributário de pequeno valor, nos termos previstos em lei, observado o disposto no inciso II do § 3º do art. 14 da Lei Complementar nº 101, de 2000 - Lei de Responsabilidade Fiscal.
§ 9º Na ocorrência de calamidade pública reconhecida pelo Congresso Nacional, para proposições que atendam às necessidades dela decorrentes, fica dispensada a demonstração de ausência de prejuízo ao alcance das metas fiscais de que trata o caput, sem prejuízo do disposto na Lei Complementar nº 101, de 2000 - Lei de Responsabilidade Fiscal.
Art. 127. As proposições legislativas de autoria do Poder Executivo que possam acarretar redução de receita, na forma do disposto no art. 125, serão encaminhadas para análise e emissão de parecer dos órgãos centrais do Sistema de Planejamento e de Orçamento Federal e do Sistema de Administração Financeira Federal, para avaliação quanto à sua adequação orçamentária e financeira.
Parágrafo único. O processo que solicitar a manifestação de que trata o caput deverá estar instruído com todos os demonstrativos necessários para atestar, no que couber, o atendimento ao disposto nos arts. 125 e 126.
Art. 128. O disposto nos arts. 125 e 126 aplica-se às propostas que autorizem renúncia de receita, ainda que a produção de efeitos dependa de atuação administrativa posterior.
Art. 129. A remissão à futura legislação, parcelamento de despesa ou postergação do impacto orçamentário-financeiro não dispensa o cumprimento do disposto nos arts. 125 e 126.
 (...) 
Art. 137. As proposições legislativas que concedam, renovem ou ampliem benefícios tributários deverão:
I - conter cláusula de vigência de, no máximo, cinco anos;	
II - estar acompanhadas de metas e objetivos, preferencialmente quantitativos; e
III - designar órgão gestor responsável pelo acompanhamento e pela avaliação do benefício tributário quanto à consecução das metas e dos objetivos estabelecidos.
Parágrafo único. O órgão gestor definirá indicadores para acompanhamento das metas e dos objetivos estabelecidos no programa e dará publicidade a suas avaliações.'
O Ministério das Relações Exteriores (MRE) explica, em seu portal na Internet (https://www.gov.br/mre/pt-br/assuntos/cerimonial/privilegios-e-imunidades/privilegios-e-imunidades-de-missoes-diplomaticas) , que os privilégios e imunidades diplomáticos e consulares "são prerrogativas especiais reconhecidas às missões diplomáticas, às repartições consulares, às organizações internacionais, bem como a seus agentes e funcionários, para que esses consigam exercer plena e livremente suas funções no país em que cumprem missão, sem a interferência indevida do país receptor". Afirma que "os instrumentos internacionais que preveem tais privilégios e imunidades são incorporados ao ordenamento jurídico brasileiro por meio do processo de internalização de tratados previsto no Direito interno brasileiro, sendo promulgados por decretos e passando a ter o status de lei ordinária após promulgação". Esclarece, ainda, que os privilégios podem abranger (grifou-se) :
'a. isenção/restituição de tributos diretos (IR, IPTU, IPVA, etc.) e, em alguns casos, indiretos (IPI, ICMS) ;
b. importação de mercadorias e de veículos sem incidência de tributos;
c. segurança do Corpo Diplomático e Consular;
d. outros, não previstos em acordos, e concedidos mediante reciprocidade (matrícula de cortesia em Universidades Federais, assistência médica no Hospital das Forças Armadas etc.) .'
Além disso, o MRE informa que:
'Os privilégios e imunidades diplomáticos e consulares estão previstos, respectivamente, na Convenção de Viena sobre Relações Diplomáticas de 1961 e na Convenção de Viena sobre Relações Consulares de 1963. Os privilégios e imunidades de funcionários das organizações internacionais, por outro lado, são regidos pelos acordos bilaterais entre o Brasil e cada uma das organizações de que o país é membro e/ou que possui sede ou representação em território brasileiro, sendo que os funcionários da ONU e suas agências especializadas seguem a Convenção sobre Privilégios e Imunidades das Nações Unidas de 1946 e Convenção sobre Privilégios e Imunidades das Agências Especializadas das Nações Unidas.'
O caso concreto que motivou a dúvida suscitada pela Subchefia Adjunta de Gestão Pública foi o Acordo de Sede entre a República Federativa do Brasil e a Corte Permanente de Arbitragem (CPA) , celebrado em 25/8/2017. A CPA é um organismo internacional criado pela Convenção de 1899 para a Solução Pacífica de Controvérsias Internacionais. De acordo com preâmbulo do Acordo de Sede, o Governo da República Federativa do Brasil aceitou o convite do Secretário-Geral da CPA para o Brasil se tornar um país de sede para os procedimentos de arbitragem, mediação e conciliação e para as comissões de inquérito administrados pela CPA (peça 8) . O artigo 5º do acordo trata dos privilégios e imunidades da CPA, e o artigo 6º trata dos privilégios e imunidades dos funcionários e adjudicadores da CPA.
Os itens 6 e 7 do artigo 5º assim dispõem (grifou-se) :
6. A CPA, seus haveres, benefícios e outros bens serão:
'a) isentos de qualquer imposto direto: fica, todavia, entendido que a CPA não poderá solicitar isenção de tributos que não sejam mais do que uma simples remuneração dos serviços de utilidade pública;
b) isentos de qualquer direito de alfândega, proibição ou restrição de importação ou exportação para objetos importados ou exportados pela CPA para seu uso oficial. Fica entendido, todavia, que os artigos importados com franquia não serão vendidos no território do país em que foram introduzidos a menos que o sejam de acordo com as condições estabelecidas pelo governo desse país; e
c) isentos de todo direito de alfândega e de toda proibição ou restrição de importação e exportação para suas publicações.
7. Ainda que, em princípio, a CPA não reivindique a isenção de impostos de consumo e de taxas de venda compreendidos no preço dos bens móveis ou imóveis, quando fizer, entretanto, para seu uso oficial, compras consideráveis em cujo preço estejam, ou possam estar compreendidos impostos e taxas dessa natureza, tomará o Ministério das Relações Exteriores, sempre que lhe for possível, as disposições administrativas apropriadas para a entrega ou reembolso do montante desses impostos e taxas.'
Já os itens 1 e 2 do artigo 6º dispõem o seguinte (grifou-se) :
'1. Os Funcionários e Adjudicadores da CPA gozarão, mutatis mutandis, dos mesmos privilégios e imunidades concedidos pelo Governo da República Federativa do Brasil aos membros das missões diplomáticas de categoria equivalente, em conformidade com a Convenção de Viena de 1961.
2. Sem prejuízo do disposto no parágrafo anterior, os privilégios e imunidades concedidos pela República Federativa do Brasil aos Funcionários e Adjudicadores da CPA não incluirão, em circunstância alguma, exceto as previstas neste Acordo, uma proteção inferior a:
 (...) 
f) as mesmas imunidades e facilidades no que diz respeito às bagagens pessoais que as concedidas aos enviados diplomáticos;
g) isenção de todo imposto sobre quaisquer honorários, vencimentos e emolumentos pagos pela CPA;
 (...) 
k) o direito de importar livremente seu mobiliário e seus objetos pessoais por ocasião de assumirem, pela primeira vez, as suas funções na República Federativa do Brasil.'
Percebe-se, pois, que o acordo prevê isenções de tributos diversos, especialmente de impostos diretos sobre bens e rendas, tributos alfandegários e impostos sobre a remuneração dos funcionários.
À primeira vista, esses benefícios tributários não parecem diferir dos benefícios comumente outorgados pelo Brasil a outros organismos internacionais, a exemplo da Organização das Nações Unidas (cf. Convenção sobre Privilégios e Imunidades das Nações Unidas, promulgada pelo Decreto 27.784/1950) .
Todavia, não cabe a esta Corte adentrar nas especificidades das isenções tributárias previstas no acordo com a CPA, pois, ainda que a consulta pudesse ser conhecida, a resposta a ser dada constituiria prejulgamento da tese, mas não do fato ou caso concreto.
Portanto, compete ao Poder Executivo analisar se os benefícios tributários previstos no Acordo de Sede com a CPA caracterizam, ou não, um benefício tributário diferenciado, discriminado ou privilegiado, no contexto das relações internacionais. Se a resposta for positiva, será necessário cumprir os requisitos do art. 14 da LRF e da LDO. Se for negativa, não será necessário.
Passando, agora, para o exame das regras constitucionais sobre renúncia de receitas, especificamente as regras constantes do art. 150, § 6º, da Constituição e do art. 113 do Ato das Disposições Constitucionais Transitórias (ADCT) , o MP de Contas concorda com o entendimento da Semag no sentido de que essas regras são aplicáveis às proposições legislativas referentes a tratados internacionais (projetos de decreto legislativo) .
O art. 150, § 6º, da Constituição dispõe que "qualquer subsídio ou isenção, redução de base de cálculo, concessão de crédito presumido, anistia ou remissão, relativos a impostos, taxas ou contribuições, só poderá ser concedido mediante lei específica, federal, estadual ou municipal, que regule exclusivamente as matérias acima enumeradas ou o correspondente tributo ou contribuição, sem prejuízo do disposto no art. 155, § 2.º, XII, g" (grifou-se) .
Mediante o item 9.1.1 do Acórdão 1205/2014-TCU-Plenário, o TCU recomendou à Casa Civil da Presidência da República que, "quando da análise de proposições normativas que contenham renúncias de receitas tributárias, observe o instrumento adequado para esse fim, qual seja, lei específica que trate exclusivamente da matéria ou do correspondente tributo, em atenção ao art. 150, § 6º, da Constituição Federal".
A aplicação do art. 150, § 6º, da Constituição a tratados internacionais, entretanto, requer uma interpretação normativa que não seja meramente literal, sob pena de inviabilizar, por completo, a concessão de isenção tributária no bojo de tais instrumentos. Primeiro, porque um tratado, ou o decreto legislativo que o aprova, não é exatamente uma lei, muito embora, após ser promulgado por decreto presidencial, passe a ter o status de lei ordinária. Segundo, porque é praxe nas relações internacionais que a isenção de tributos esteja prevista no mesmo instrumento (acordo, tratado ou convenção) que regula, de forma mais ampla, a relação do país com o organismo internacional, e não em instrumento específico que trate exclusivamente dos benefícios tributários.
O STF tem adotado uma interpretação mais teleológica do art. 150, § 6º, da Constituição. Ao julgar, em 7/5/2014, a ADI 4976, o Plenário acolheu o voto do Ministro Relator Ricardo Lewandowski, que assim se manifestou a respeito do tema (grifou-se) :
'Atenho-me, portanto, à análise do comando normativo concretamente impugnado pelo autor desta ação direta, inserido no art. 53 da Lei 12.663/2012, concernente à isenção tributária concedida à FIFA das custas processuais, ou seja, das taxas judiciárias devidas aos órgãos do Poder Judiciário da União. 
Dispõe o art. 150, § 6º, da Constituição Federal que qualquer subsídio ou isenção, redução de base de cálculo, concessão de crédito presumido, anistia ou remissão, relativos a impostos, taxas ou contribuições, poderá ser concedido mediante a edição de lei específica federal, estadual ou municipal que regule exclusivamente as matérias acima enumeradas ou o correspondente tributo ou contribuição. 
O Plenário desta Corte já teve oportunidade de assentar que a exigência constitucional de edição de lei específica fica regularmente atendida mesmo nas hipóteses em que a norma concessiva de isenção encontrar-se inserida em diploma que discipline outras questões correlatas, desde que haja inequívoca pertinência entre a isenção e o tema geral objeto da legislação que a instituiu.
 Refiro-me especificamente à ADI 4.033/DF, na qual o Relator, Ministro Joaquim Barbosa, destacou em seu voto condutor que a norma constitucional em exame tem como objetivo "impedir que a apreciação legislativa de matéria de grande importância às finanças públicas - exoneração tributária - reste prejudicada ou ofuscada pelo artifício de sua inclusão em projeto de lei que verse, preponderantemente, sobre outras matérias de menor importância ou mesmo triviais".
No mesmo sentido, manifestou-se o Ministro Ilmar Galvão, Relator da ADI 1.376-MC/DF, assentando que, "na verdade, o mencionado dispositivo constitucional não impede que uma lei que contemple, v.g., um programa de financiamento agropecuário ou de incremento à construção de casas populares, contemple a atividade com determinado incentivo fiscal. O benefício fiscal, aí, acha-se inter-relacionado ao objetivo da lei, encontrando-se, portanto, atendido o requisito da especificidade". 
Aqui, do mesmo modo, a isenção em debate encontra-se plenamente inserida no contexto da adoção de todas as medidas necessárias - inclusive jurídicas - para assegurar a realização, no Brasil, dos grandes eventos Copa das Confederações FIFA 2013 e Copa do Mundo FIFA 2014.'
Assim, considerando-se, na mesma linha do entendimento do STF, que a exigência constitucional de lei específica tem por finalidade evitar a prática nefasta de inclusão de benefícios tributários em projetos que tratem de assuntos diversos ou de menor importância, para que passem despercebidos da vista dos parlamentares e do debate público (prática conhecida como "jabuti", "colcha de retalhos" ou "contrabando legislativo") , entende-se que a previsão de isenção tributária para determinado organismo internacional no âmbito de um tratado que regule as relações desse organismo com o Brasil não ofende o art. 150, § 6º, da Constituição.
O art. 113 do ADCT, por sua vez, dispõe que "a proposição legislativa que crie ou altere despesa obrigatória ou renúncia de receita deverá ser acompanhada da estimativa do seu impacto orçamentário e financeiro".
Diferentemente da LRF, nota-se que a Constituição não restringiu o conceito de renúncia de receita. Por conseguinte, é possível que um benefício tributário não se enquadre no conceito mais restrito estipulado no art. 14, §1º, da LRF, mas seja considerado uma renúncia de receita para os fins do art. 113 do ADCT.
No caso de isenções tributárias estipuladas em acordos internacionais, não se vislumbram maiores dificuldades práticas para o cumprimento do disposto no art. 113 do ADCT. A estimativa do impacto orçamentário e financeiro dessas isenções, mesmo que seu valor venha a ser considerado nulo ou insignificante, pode muito bem acompanhar a mensagem presidencial pela qual o chefe do Poder Executivo encaminha o texto do acordo para a apreciação do Congresso Nacional, como aduzido pelo Auditor da Semag (peça 11, item 60) .
Em conclusão, o MP de Contas entende que o expediente à peça 1 possui a natureza de consulta, a qual não merece ser conhecida, por ausência de legitimidade da autoridade que a subscreve. Porém, na hipótese de o expediente ultrapassar a barreira da admissibilidade e ser conhecido como consulta ou como representação, o MP de Contas propõe que seja dada a seguinte resposta ao peticionante:
a) as proposições legislativas referentes a tratados internacionais que prevejam benefícios tributários deverão atender aos requisitos dispostos no art. 14 da Lei de Responsabilidade Fiscal (LRF - LC 101/2000) se os benefícios representarem tratamento diferenciado ou discriminado no contexto das relações internacionais. Caso os benefícios tributários previstos no tratado não sejam distintos daqueles costumeiramente outorgados pelo Brasil a estados estrangeiros ou organismos internacionais em situação semelhante, então não se aplica o disposto no art. 14 da LRF, por não se enquadrarem no conceito de renúncia de receita delimitado pelo § 1º do mesmo artigo; 
b) as proposições legislativas referentes a tratados internacionais que prevejam benefícios tributários devem observar as exigências constitucionais relativas a renúncias de receitas, em especial a exigência contida no art. 113 do Ato das Disposições Constitucionais Transitórias.
III
Ante o exposto, o Ministério Público de Contas manifesta-se no sentido de o Tribunal:
a) receber o expediente à peça 1 como consulta, por tratar de dúvida sobre a aplicação de dispositivo legal, nos termos do art. 1º, XVII, da Lei 8.443/1992 e do art. 264, caput, do Regimento Interno do TCU;
b) não conhecer da consulta, por ausência de legitimidade do consulente, nos termos dos arts. 264, caput, e 265 do Regimento Interno do TCU;
c) sucessivamente, responder ao consulente que:
c.1) as proposições legislativas referentes a tratados internacionais que prevejam benefícios tributários deverão atender aos requisitos dispostos no art. 14 da Lei de Responsabilidade Fiscal (LRF - LC 101/2000) se os benefícios representarem tratamento diferenciado ou discriminado no contexto das relações internacionais. Caso os benefícios tributários previstos no tratado não sejam distintos daqueles costumeiramente outorgados pelo Brasil a estados estrangeiros ou organismos internacionais em situação semelhante, então não se aplica o disposto no art. 14 da LRF, por não se enquadrarem no conceito de renúncia de receita delimitado pelo § 1º do mesmo artigo;
c.2) as proposições legislativas referentes a tratados internacionais que prevejam benefícios tributários devem observar as exigências constitucionais relativas a renúncias de receitas, em especial a exigência contida no art. 113 do Ato das Disposições Constitucionais Transitórias;
	d) cientificar o consulente do acórdão que vier a ser proferido, destacando que o relatório e o voto que fundamentam a deliberação poderão ser acessados por meio do endereço eletrônico www.tcu.gov.br/acordaos."
	É o relatório.

não há.

Procurador Júlio Marcelo de Oliveira.

EXPEDIENTE AUTUADO COMO REPRESENTAÇÃO, MAS QUE VEICULA UMA CONSULTA SOBRE A APLICAÇÃO DE DISPOSITIVO LEGAL CONCERNENTE A MATÉRIA DE COMPETÊNCIA DO TCU. NÃO CONHECIMENTO. DISCUSSÃO DO ASSUNTO EM CONCRETO. AUTOR NÃO LEGITIMADO PARA FORMULAR CONSULTA. CONSIDERAÇÕES EM TESE SOBRE A MATÉRIA. ENCAMINHAMENTO DOS PRONUNCIAMENTOS AO AUTOR DO EXPEDIENTE.

REPRESENTAÇÃO (REPR)

Secretaria de Macroavaliação Governamental (Semag).

Cuidam os autos de expediente oriundo do então Subchefe Adjunto de Gestão Pública da Subchefia de Análise e Acompanhamento de Políticas Governamentais da Casa Civil da Presidência da República (Sagep/SAG/CC/PR) , por meio do qual se requereu a manifestação desta Corte de Contas sobre a adequação do texto do Acordo de Sede firmado entre a República Federativa do Brasil e a Corte Permanente de Arbitragem (CPA) , em 25/8/2017, com o entendimento do TCU "acerca da aplicação do art. 14 da Lei de Responsabilidade Fiscal a acordos internacionais que prevejam benefícios tributários".
2.	A Semag apreciou a matéria como representação e, assim, entendeu que o expediente cumpria os requisitos de admissibilidade previstos nos arts. 235 e 237 do Regimento Interno do Tribunal, c/c os arts. 103, § 1º, da Resolução-TCU 259/2014.
3.	Com relação ao mérito, a unidade técnica assinalou que os benefícios tributários especificados no Acordo de Sede que suscitou o presente feito, bem como os previstos em outros tratados internacionais caracterizam-se como isenções tributárias de caráter nacional, de forma que os instrumentos que os preveem estão em posição hierárquica superior à legislação infraconstitucional interna. 
4.	Como fundamento, invocou o art. 98 do Código Tributário Nacional, segundo o qual "os tratados e as convenções internacionais revogam ou modificam a legislação tributária interna, e serão observados pela que lhes sobrevenha", e o entendimento proferido pelo Ministro Gilmar Mendes no voto proferido no julgamento do RE 460.320, o qual teria sustentado a primazia do direito internacional em matéria tributária sobre a legislação interna.
5.	Não obstante, consignou que os tratados devem respeitar os dispositivos constitucionais, dentre os quais os que tratam de renúncia de receita, a exemplo do art. 150, § 6º e do art. 113 do ADCT.  
6.	Quanto ao primeiro dispositivo, assinalou que ele é naturalmente atendido pela promulgação dos tratados internacionais, considerando que são aprovados por decreto legislativo, com eficácia análoga a de uma lei ordinária. Com relação ao segundo, aduziu que a demonstração da estimativa do impacto orçamentário e financeiro da renúncia fiscal pode ser implementada no âmbito da mensagem presidencial que acompanha a proposta de tratado internacional encaminhada ao Congresso Nacional.
7.	Assim, propôs informar ao representante que:
"c.1) 	é possível que acordos ou tratados internacionais estabeleçam benefícios tributários sem a necessidade de atendimento ao art. 14 da Lei Complementar 101/2000, bem como aos dispositivos da Lei de Diretrizes Orçamentárias em vigor que tratam da matéria, não configurando indício de irregularidade na gestão fiscal;
c.2) 	os tratados internacionais que contemplam benefícios tributários, por possuírem natureza infraconstitucional, devem observar as disposições constitucionais aplicadas às respectivas renúncias de receitas concedidas;"
8.	O Ministério Público junto ao TCU (MPTCU) divergiu parcialmente da análise e do encaminhamento proposto, invocando os seguintes fundamentos:
8.1.	Quanto à admissibilidade:
a)	o presente feito não deve ser conhecido como representação, porquanto não noticia nenhuma irregularidade, apenas suscita dúvida quanto à aplicação de norma legal;
b)	o expediente deveria ter sido autuado como consulta, pois trata de dúvida suscitada na aplicação de dispositivo legal concernente à matéria de competência do TCU; e
c)	nesse contexto, ele não deve ser conhecido, na medida em que o seu autor não se insere no rol de agentes legitimados a formular consulta ao TCU;
8.2.	Com relação ao mérito: 
a)	não cabe a esta Corte adentrar nas especificidades das isenções tributárias previstas no acordo com a CPA, pois, ainda que a consulta possa ser conhecida, a análise do assunto deveria ocorrer em tese, não do fato ou caso concreto; 
b)	compete ao Poder Executivo examinar se os benefícios tributários previstos no Acordo de Sede com a CPA caracterizam, ou não, um benefício tributário diferenciado, discriminado ou privilegiado, no contexto das relações internacionais; se a resposta for positiva, será necessário cumprir os requisitos do art. 14 da LRF e as disposições da LDO; se negativa, não;
c)	as regras constantes do art. 150, § 6º, da Constituição e do art. 113 do ADCT são aplicáveis aos tratados internacionais; 
d)	a previsão de isenção tributária para determinado organismo internacional no âmbito de um tratado que regule as relações desse organismo com o Brasil não ofende o art. 150, § 6º, da Constituição; e
e)	no caso de isenções tributárias estipuladas em acordos internacionais, a estimativa do impacto orçamentário e financeiro dessas isenções, conforme exigido no art. 113 do ADCT, "pode muito bem acompanhar a mensagem presidencial pela qual o chefe do Poder Executivo encaminha o texto do acordo para a apreciação do Congresso Nacional".
9.	Dessa forma, propôs:
"a) receber o expediente à peça 1 como consulta, por tratar de dúvida sobre a aplicação de dispositivo legal, nos termos do art. 1º, XVII, da Lei 8.443/1992 e do art. 264, caput, do Regimento Interno do TCU;
b) não conhecer da consulta, por ausência de legitimidade do consulente, nos termos dos arts. 264, caput, e 265 do Regimento Interno do TCU;
c) sucessivamente, responder ao consulente que:
c.1) as proposições legislativas referentes a tratados internacionais que prevejam benefícios tributários deverão atender aos requisitos dispostos no art. 14 da Lei de Responsabilidade Fiscal (LRF - LC 101/2000) se os benefícios representarem tratamento diferenciado ou discriminado no contexto das relações internacionais. Caso os benefícios tributários previstos no tratado não sejam distintos daqueles costumeiramente outorgados pelo Brasil a estados estrangeiros ou organismos internacionais em situação semelhante, então não se aplica o disposto no art. 14 da LRF, por não se enquadrarem no conceito de renúncia de receita delimitado pelo § 1º do mesmo artigo;
c.2) as proposições legislativas referentes a tratados internacionais que prevejam benefícios tributários devem observar as exigências constitucionais relativas a renúncias de receitas, em especial a exigência contida no art. 113 do Ato das Disposições Constitucionais Transitórias;"
10.	Feito esse necessário resumo, passo a decidir.
11.	Preliminarmente, entendo que o expediente não deve apreciado como representação, uma vez o seu autor não reporta a ocorrência de nenhuma irregularidade na aplicação de recursos federais, tendo apenas solicitado a manifestação do Tribunal a respeito da incidência do art. 14 da LRF sobre o Acordo de Sede firmado entre a República Federativa do Brasil e a Corte Permanente de Arbitragem (CPA) .
12.	Como se vê, o requerimento formulado também não pode ser conhecido como consulta, pois, além de o seu autor não figurar entre as autoridades legitimadas para tanto, é nítido o seu propósito de tratar de um determinado caso concreto. 
13.	Assim, qualquer discussão que se possa empreender nesta oportunidade, a pretexto da discussão em abstrato do tema, não desencadeará o efeito estabilizante conferido pelo § 2º do art. 2º da Lei 8.443/1992, segundo o qual a resposta à consulta tem caráter normativo e constitui prejulgamento da tese. 
14.	Não obstante, considerando a possibilidade de o TCU exercer a sua jurisdição por impulso oficial e, nesse contexto, atuar de forma pedagógica, no exercício de sua missão de "aprimorar a Administração Pública em benefício da sociedade por meio do controle externo", cabe analisar a legislação de direito financeiro aplicável a eventuais renúncias de receitas conferidas em tratados e acordos internacionais.
15.	Inicialmente, concordo com o MPTCU no sentido de que o art. 98 do Código Tributário Nacional (CTN) não permite concluir que tais instrumentos são hierarquicamente superiores à LRF. 
16.	Segundo o dispositivo, "os tratados e as convenções internacionais revogam ou modificam a legislação tributária interna, e serão observados pela que lhes sobrevenha". Ocorre que a LRF não é uma norma de direito tributário, mas sim de direito financeiro, não havendo, assim, nenhuma supremacia daquelas sobre esta. 
17.	Sendo assim, ainda que se possam superar as discussões ainda existentes sobre a correta interpretação do aludido dispositivo do CTN, é fato que ele não serve de sustentáculo para eventual tese de que os acordos internacionais que envolvam matéria tributária são hierarquicamente superiores à LRF. Pelo contrário aqueles, na condição de norma integrante da legislação interna, devem subserviência a esta, que tem plena incidência sobre tais instrumentos.
18.	Por esse motivo, é necessário verificar se eventual renúncia de receita veiculada nesses acordos internacionais se amolda ao conceito estipulado no § 1º do art. 14 da LRF, a saber: 
"§ 1o A renúncia compreende anistia, remissão, subsídio, crédito presumido, concessão de isenção em caráter não geral, alteração de alíquota ou modificação de base de cálculo que implique redução discriminada de tributos ou contribuições, e outros benefícios que correspondam a tratamento diferenciado." (grifos acrescidos) .
19.	Sendo assim, a referida disposição é o critério de passagem para saber se um tratado ou acordo internacional veicula uma renúncia de receita para os fins da LRF e, por conseguinte, está sujeito às condições estabelecidas no caput para a sua concessão. 
20	Com isso, manifesto-me de acordo com o Parquet no sentido de que "compete ao Poder Executivo analisar se os benefícios tributários previstos no Acordo de Sede com a CPA caracterizam, ou não, um benefício tributário diferenciado, discriminado ou privilegiado, no contexto das relações internacionais. Se a resposta for positiva, será necessário cumprir os requisitos do art. 14 da LRF e da LDO. Se for negativa, não será necessário".
21.	Na sequência, cabe analisar os dois dispositivos constitucionais aplicáveis às renúncias de receitas, quais sejam:
"Art. 150. [...]
§ 6º Qualquer subsídio ou isenção, redução de base de cálculo, concessão de crédito presumido, anistia ou remissão, relativos a impostos, taxas ou contribuições, só poderá ser concedido mediante lei específica, federal, estadual ou municipal, que regule exclusivamente as matérias acima enumeradas ou o correspondente tributo ou contribuição, sem prejuízo do disposto no art. 155, § 2.º, XII, g." (grifos acrescidos) .
"Art. 113. [do ADCT] A proposição legislativa que crie ou altere despesa obrigatória ou renúncia de receita deverá ser acompanhada da estimativa do seu impacto orçamentário e financeiro. (Incluído pela Emenda Constitucional nº 95, de 2016) " 
22.	Inicialmente, é insofismável que os tratados e acordos internacionais que versem sobre subsídio, isenção ou renúncia de receita estão sujeitos a ambas as disposições.
23.	Com relação ao primeiro dispositivo, compreendo, em linha de consonância com o MPTCU, que a previsão de isenção tributária para determinado organismo internacional, no âmbito do próprio tratado que regule suas relações com o país, atende à necessidade de lei específica aludida no art. 150, § 6º, não havendo nenhuma providência adicional quanto a essa questão.
24.	Essa é a interpretação teleológica conferida pelo STF ao mencionado dispositivo, como se vê no voto condutor do julgamento da ADI 4976, em 7/5/2014, da lavra do Ministro Relator Ricardo Lewandowski:
"O Plenário desta Corte já teve oportunidade de assentar que a exigência constitucional de edição de lei específica fica regularmente atendida mesmo nas hipóteses em que a norma concessiva de isenção encontrar-se inserida em diploma que discipline outras questões correlatas, desde que haja inequívoca pertinência entre a isenção e o tema geral objeto da legislação que a instituiu."
25.	Quanto ao art. 113 do ADCT, a sua incidência depende da caracterização da regra de isenção como uma renúncia de receita, o que suscita a discussão sobre qual o conceito do instituto que teria sido adotado pela Lei Maior.
26.	Em verdade, como a Constituição não especificou o que vem a ser renúncia de receita, seria o caso de recorrer à própria LRF, dada a sua condição de fonte legítima de direito. Isso permite a sua utilização como critério para compreensão do alcance da norma constitucional, o que é admitido na ausência de outros parâmetros hermenêuticos.
27.	Trata-se do denominado método de interpretação da Constituição conforme a lei, aplicável a situações em que não existam outras fontes de interpretação possíveis e quando não haja uma antinomia evidente entre a norma inferior e a vontade constitucional. A propósito, são bastante didáticas as palavras do Ministro Luís Roberto Barroso:
"Toda atividade legislativa ordinária nada mais é, em última análise, do que um instrumento de atuação da Constituição, de desenvolvimento de suas normas e realização de seus fins. Portanto, e como já assentado, o legislador também interpreta rotineiramente a Constituição. Simétrica à interpretação conforme a Constituição situa-se a interpretação da Constituição conforme a lei. Quando o Judiciário, desprezando outras possibilidades interpretativas, prestigia a que fora escolhida pelo legislador, está, em verdade, endossando a interpretação da Constituição conforme a lei. Mas tal deferência há de cessar onde não seja possível transigir com a vontade cristalina emanada do Texto Constitucional." (BARROSO, Luís Roberto. Interpretação e Aplicação da Constituição. São Paulo: Saraiva, 2003, p. 195) 
28.	Retomando a discussão do tema suscitado no presente processo, compete ao Poder Executivo avaliar se o acordo internacional veicula ou não uma regra de renúncia de receita. Em caso positivo, deve a proposição observar a exigência contida no art. 113 do ADCT.
29.	Dessa forma, cabe encaminhar cópia dos pronunciamentos da Semag e do MPTCU para o Subchefe Adjunto de Gestão Pública da Sagep/SAG/CC/PR, juntamente com as considerações trazidas neste voto. 
30.	Na ocasião, deve ser esclarecido ao requerente que as conclusões das aludidas unidades não têm caráter normativo nem constituem prejulgamento da tese.
31.	Diante de todo o exposto, VOTO por que seja adotada a deliberação que ora submeto a este Colegiado.
TCU, Sala das Sessões, em 6 de outubro de 2021.
BENJAMIN ZYMLER 
Relator